ACORDAO-COMPLETO-2447224

ACÓRDÃO 3524/2021 ATA 6/2021 - PRIMEIRA CÂMARA

VISTOS, relatados e discutidos estes autos de tomada de contas especial (TCE) instaurada pelo Conselho Nacional de Desenvolvimento Científico e Tecnológico (CNPq) em desfavor da Sra. Janethe Deolina de Oliveira Pena, pesquisadora beneficiária de recursos financeiros para o auxílio à pesquisa no âmbito dos processos originais 54.0637/2001-7, 47.9491/2001-1, 45.2246/2003-2 e 30.8915/2003-8, em virtude da não comprovação da boa e regular aplicação dos recursos federais a ela repassados, em face da omissão no dever de prestar contas dos valores transferidos no âmbito dos processos mencionados;
ACORDAM os Ministros do Tribunal de Contas da União, reunidos em sessão de 1ª Câmara, ante as razões expostas pelo Relator, em:
9.1. julgar irregulares as contas da Sra. Janethe Deolina de Oliveira Pena (CPF XXX.497.996-XX) , nos termos dos arts. 1º, inciso I, 16, inciso III, alíneas 'a' e "c", da Lei 8.443/1992, c/c os arts. 1º, inciso I, 209, I e III, do RI/TCU; 
9.2. condenar a responsável mencionada no subitem anterior, com fundamento no art. 19, caput, da Lei 8.443/1992, c/c art. 210 do RI/TCU, ao pagamento das quantias a seguir especificadas, atualizadas monetariamente e acrescidas dos juros de mora, calculados a partir das datas discriminadas até a efetiva quitação do débito, fixando-lhe o prazo de 15 (quinze) dias para que comprove, perante o Tribunal, o recolhimento das referidas quantias aos cofres do Conselho Nacional de Desenvolvimento Científico e Tecnológico (CNPq) , nos termos do art. 23, inciso III, alínea "a", da citada Lei 8.443/1992, c/c o art. 214, inciso III, alínea "a", do Regimento Interno, abatendo-se, na oportunidade, quantia (s) eventualmente ressarcida (s) :
	VALOR ORIGINAL (R$) 
	DATA DA OCORRÊNCIA

	9.928,68
	20/9/2002

	19.857,32
	4/10/2002

	0,61 (C) 
	30/11/2004

	418,69 (C) 
	15/3/2005

	7.438,00
	16/4/2002

	3.719,00
	3/5/2002

	3.719,00
	3/6/2002

	3.719,00
	3/7/2002

	3.719,00
	2/8/2002

	3.719,00
	2/9/2002

	300,00
	4/2/2003

	919,00
	6/3/2003

	919,00
	2/4/2003

	919,00
	2/5/2003

	919,00
	2/6/2003

	919,00
	2/7/2003

	919,00
	4/8/2003

	919,00
	2/9/2003

	919,00
	2/10/2003

	919,00
	4/11/2003

	919,00
	2/12/2003

	919,00
	6/1/2004

	919,00
	3/2/2004

	919,00
	3/3/2004

	919,00
	5/4/2004

	919,00
	5/5/2004

	19.934,00
	23/1/2002

	126,21 (C) 
	23/9/2004

	10.000,00
	15/4/2004

	7.570,60 (C) 
	15/7/2005

	887,42
	3/6/2004

	887,42
	5/7/2004

	887,42
	4/8/2004

	887,42
	2/9/2004

	887,42
	4/10/2004

	887,42
	4/11/2004

	887,42
	26/11/2004

	887,42
	30/12/2004

	887,42
	2/2/2005

	887,42
	2/3/2005

	887,00
	5/4/2005

	887,00
	3/5/2005

	887,00
	2/6/2005

	887,00
	4/7/2005

	887,00
	3/8/2005

	887,00
	2/9/2005

	887,00
	4/10/2005

	887,00
	4/11/2005

	887,00
	2/12/2005

	887,00
	28/12/2005

	887,00
	3/2/2006

		9.3. autorizar, desde logo, a cobrança judicial da dívida, nos termos do art. 28, inciso II, da Lei 8.443/1992, caso não atendida a notificação;
	9.4. autorizar, desde logo, o pagamento da dívida mencionada, caso solicitado, em até 36 (trinta e seis) parcelas mensais e consecutivas, nos termos do art. 26 da Lei 8.443, de 1992, c/c o art. 217 do RITCU, fixando ao devedor o prazo de 15 (quinze) dias, a contar do recebimento das notificações, para comprovar perante o Tribunal o recolhimento da primeira parcela, e mensalmente, a contar da parcela anterior, para comprovar o recolhimento das demais parcelas, devendo incidir sobre cada valor mensal, os encargos legais devidos, na forma prevista na legislação em vigor, alertando-o que a falta de comprovação do recolhimento de qualquer parcela importará no vencimento antecipado do saldo devedor, nos termos do § 2º do art. 217 do Regimento Interno deste Tribunal;
		9.5. encaminhar cópia desta decisão ao CNPq para conhecimento e ao Procurador-Chefe da Procuradoria da República no Distrito Federal, nos termos do § 3º do art. 16 da Lei 8.443/1992, c/c o § 7º do art. 209 do Regimento Interno do TCU, para adoção das medidas que entender cabíveis.

Tomada de contas especial instaurada pelo Conselho Nacional de Desenvolvimento Científico e Tecnológico em razão da não comprovação da boa e regular aplicação de recursos federais para auxílio à pesquisa.

Primeira Câmara

Conselho Nacional de Desenvolvimento Científico e Tecnológico - CNPq.

3. Interessados/Responsáveis:
3.1. Interessado: Conselho Nacional de Desenvolvimento Científico e Tecnológico (33.654.831/0033-13)
3.2. Responsável: Janethe Deolina de Oliveira Pena (XXX.497.996-XX).

13.1. Ministros presentes: Walton Alencar Rodrigues (Presidente), Benjamin Zymler, Vital do Rêgo (Relator) e Jorge Oliveira.
13.2. Ministro-Substituto presente: Augusto Sherman Cavalcanti.

ACORDAO-COMPLETO-2484414

Acórdão de Relação 8739/2021 - Primeira Câmara

Acórdão de Relação

VITAL DO RÊGO

Adoto como parte integrante deste relatório a instrução de mérito elaborada no âmbito da Secretaria de Controle Externo de Tomada de Contas Especial (SecexTCE) , peça 100, que contou com a anuência do corpo gerencial daquela unidade instrutiva (peças 101 e 102) , a seguir transcrita com os ajustes de forma pertinentes:
INTRODUÇÃO
1.	Cuidam os autos de tomada de contas especial instaurada pelo Conselho Nacional de Desenvolvimento Científico e Tecnológico (CNPq) , em desfavor da Sra. Janethe Deolina de Oliveira Pena (CPF XXX.497.996-XX) , pesquisadora beneficiária de recursos financeiros para o auxílio à pesquisa no âmbito dos processos originais 54.0637/2001-7, 47.9491/2001-1, 45.2246/2003-2 e 30.8915/2003-8, em virtude da não comprovação da boa e regular aplicação dos recursos federais repassados pelo CNPq, em face da omissão no dever de prestar contas dos valores transferidos, no âmbito dos processos originais 54.0637/2001-7, 47.9491/2001-1, 45.2246/2003-2 e 30.8915/2003-8. 
HISTÓRICO
2.	Como já evidenciado na instrução anterior (peça 61) , verificou-se que a Sra. Janethe Deolina de Oliveira Pena recebeu recursos públicos para realização dos seguintes projetos: 
	a) Processo 54.0637/2001-7: "Análise Molecular dos Mecanismos de Adesão/Invasão do Toxoplasma Gondii Mediados por Lectinas", no período de 1º/7/2002 a 31/06/2004, no valor total de R$ 70.322,69 (peças 36 e 37) , cujo prazo para apresentação da prestação de contas findou em 31/7/2004.
	b) Processo 47.9491/2001-1: "Análise do Poliformismo de Citocinas em Pacientes Portadores de Toxoplasmose Congênita com ou sem Lesão Ocular", no período de 4/12/2001 a 23/7/2004, no valor total de R$ 19.934,00 (peça 38) , cujo prazo para apresentação da prestação de contas findou em 23/7/2004.
	c) Processo 45.2246/2003-2: "I Congresso BRAVO - Brazilian Research Association in Vision and Ophthalmology", no período de 15/12/2003 a 15/4/2005, no valor total de R$ 10.000,00 (peça 39) , cujo prazo para apresentação da prestação de contas findou em 25/5/2005.
	d) Processo 30.8915/2003-8: "Toxoplasmose Ocular: Aspectos Biológicos da Interação Parasita-Hospedeiro na Retina e Influência de Polimorfismos no Hospedeiro na Susceptibilidade à Doença Ocular", no período de 1º/5/2004 a 28/2/2007, no valor total de R$ 18.631,20 (peça 40) , cujo prazo para apresentação da prestação de contas findou em 28/4/2007.
3.	Não tendo ocorrido a devida comprovação da boa e regular aplicação dos recursos de nenhum dos projetos supramencionados, haja vista a responsável não ter apresentado os relatórios técnicos finais, o CNPq a notificou por meio dos seguintes expedientes:
	a) Processo 54.0637/2001-7: Notificação 425/2012 (peça 4, p. 327-332) ;
	b) Processo 47.9491/2001-1: Notificação 0809/2013 (peça 14, p. 72-79) ;
	c) Processo 45.2246/2003-2: Notificação 0562/2013 (peça 21, p. 63-69) ;
	d) Processo 30.8915/2003-8: Ofício 0740/2009/CEEPF (peça 27, p. 55-56) .
4.	Diante do não saneamento das irregularidades apontadas e da não devolução dos recursos devidos, instaurou-se a tomada de contas especial. No relatório do tomador de contas  (peça 46) , concluiu-se que o prejuízo importaria no valor total dos recursos repassados, imputando-se a responsabilidade à Sra. Janethe Deolina de Oliveira Pena, pesquisadora beneficiária de recursos financeiros para o auxílio à pesquisa no âmbito dos processos originais 54.0637/2001-7, 47.9491/2001-1, 45.2246/2003-2 e 30.8915/2003-8, em razão da irregularidade apurada. O parecer da auditoria interna do CNPq (peça 49) acompanhou às conclusões alcançadas. Por fim, após ser emitido o despacho da Assessoria Especial de Controle Interno (peça 52) , o processo recebeu o pronunciamento ministerial (peça 54) e foi remetido a este Tribunal.
ANÁLISE DOS PRESSUPOSTOS DE PROCEDIBILIDADE DA IN/TCU 71/2012
5.	Quanto à análise dos pressupostos de procedibilidade, verificou-se que não houve o transcurso de mais de dez anos desde o fato gerador sem que tenha havido a notificação da responsável pela autoridade administrativa federal competente (art. 6º, inciso II, c/c art. 19, da IN/TCU 71/2012, modificada pela IN/TCU 76/2016) , uma vez que, como demonstrado nos itens acima, as datas de vencimento do prazo para apresentação da prestação de contas - no caso apresentação do relatório técnico final - e as datas em que a responsável foi notificada foram as seguintes:
	a) Processo 54.0637/2001-7: o prazo para apresentação da prestação de contas findou em 31/7/2004 e a responsável foi notificada em 2/1/2013.
	b) Processo 47.9491/2001-1: o prazo para apresentação da prestação de contas findou em 23/7/2004 e a responsável foi notificada em 27/9/2013.
	c) Processo 45.2246/2003-2: o prazo para apresentação da prestação de contas findou em 25/5/2005 e a responsável foi notificada em 8/8/2013.
		d) Processo 30.8915/2003-8: o prazo para apresentação da prestação de contas findou em 28/4/2007 e a responsável foi notificada em 17/7/2009.
6.	Verificou-se também que o valor atualizado do débito apurado sem juros, em 1º/1/2017, é superior a R$ 100.000,00, na forma estabelecida conforme os arts. 6º, inciso I e § 3º, inciso I, e 19, da IN/TCU 71/2012, modificada pela IN/TCU 76/2016	. Assim, a tomada de contas especial foi considerada devidamente constituída e em condição de ser instruída.
7.	No exame técnico realizado na instrução anterior, verificou-se que a Sra. Janethe Deolina de Oliveira Pena (CPF XXX.497.996-XX) , pesquisadora beneficiária de recursos financeiros para o auxílio à pesquisa no âmbito dos processos originais 54.0637/2001-7, 47.9491/2001-1, 45.2246/2003-2 e 30.8915/2003-8) , era a pessoa responsável pela gestão dos recursos federais recebidos por meio dos repasses efetuados, bem como pelo envio das respectivas prestações de contas, não tendo apresentado, entretanto, o relatório técnico final dos seus projetos, sendo, portanto, responsável pelo prejuízo apurado nesta tomada de contas especial.
8.	Da análise dos autos, verifica-se que lhe foi dada oportunidade de defesa, em obediência aos princípios constitucionais que asseguram o direito ao contraditório e à ampla defesa, tendo em vista as notificações enviadas anteriormente. 	No entanto, a Sra. Janethe Deolina de Oliveira Pena se manteve silente e não recolheu o montante devido aos cofres da Fazenda Pública, razões pelas quais sua responsabilidade foi mantida.
9.	Verificada a não comprovação da boa e regular aplicação dos recursos objeto deste processo, cabe ressaltar que é pacífica a jurisprudência deste Tribunal no sentido de que compete ao gestor o ônus de provar a aplicação regular dos recursos que lhe foram confiados (v. Acórdão 974/2018-TCU-Plenário (Relator Bruno Dantas) , 511/2018 - TCU - Plenário (Relator Aroldo Cedraz) , 3875/2018 - TCU - Primeira Câmara (Relator Vital Do Rêgo) , 1983/2018 - TCU - Primeira Câmara (Relator Bruno Dantas) , 1294/2018 - TCU - Primeira Câmara (Relator Bruno Dantas) , 3200/2018 - TCU - Segunda Câmara (Relator Aroldo Cedraz) , 2512/2018 - TCU - Segunda Câmara (Relator Aroldo Cedraz) , 2384/2018 - TCU - Segunda Câmara (Relator José Múcio Monteiro) , 2014/2018 - TCU - Segunda Câmara (Relator Aroldo Cedraz) , 901/2018 - TCU - Segunda Câmara (Relator José Múcio Monteiro) , entre outros) .
10.	Em atendimento ao item 9.4 do Acórdão 1772/2017-TCU-Plenário (Relator Ministro-Substituto Augusto Sherman Cavalcanti) , foi efetuada pesquisa no sistema processual do TCU, não tendo sido encontradas tomadas de contas especiais em tramitação com débitos imputáveis à responsável com valores inferiores ao fixado no art. 6º, inciso I, da Instrução Normativa TCU 71/2012.
11.	Portanto, a conclusão alcançada naquela instrução foi a de que os recursos repassados no âmbito dos processos originais 54.0637/2001-7, 47.9491/2001-1, 45.2246/2003-2 e 30.8915/2003-8 deveriam ser integralmente gastos pela Sra. Janethe Deolina de Oliveira Pena, responsável pelo encaminhamento da prestação de contas ao concedente, restando pendente, no presente caso, a apresentação do relatório técnico final dos projetos realizados. 
12.	Desse modo, foi proposta sua citação, para que apresentasse alegações de defesa quanto à não comprovação da boa e regular aplicação dos recursos recebidos no âmbito dos processos originais 54.0637/2001-7, 47.9491/2001-1, 45.2246/2003-2 e 30.8915/2003-8, bem como deveria ser ouvida em audiência quanto à não apresentação da prestação de contas no prazo estabelecido.
13.	Após pronunciamento favorável da Subnidade e Unidade, com base na delegação de competência da relatora deste feito, Ministra Ana Arraes, para a citação e a audiência propostas, nos termos do art. 1º, inc. II, da Portaria-MIN-AA 1, de 21/7/2014, foram enviados diversos ofícios conforme consta do despacho de conclusão das comunicações processuais (peça 98) , diante das dificuldades em validar as respectivas ciências de recebimento. Entretanto, para alguns dos ofícios enviados, houve a respectiva ciência, tendo a responsável apresentado resposta acostada aos autos (peças 86-97) . 
Resposta apresentada pelo procurador da Sra. Janethe Deolina de Oliveira Pena
Da prescrição e das notificações 
14.	O procurador da responsável inicia seus argumentos abordando a questão de prescrição decenal do processo, alegando que estaria em todo prescrito, levando-se em conta as datas de prazo para apresentação de prestação de contas. Quanto às tentativas de notificação feitas na fase interna do processo, o procurador apresenta as seguintes considerações (peça 86, p. 3) : 
a) O CNPq, em que pese em seus elementos probatórios sobre tentativa de notificação da ora Defendente, em todos os 4 processos citados, não logrou comprovação da citação dela em nenhum, seja porque enviava a correspondência para endereços onde ela não tinha residência e ou domicilio, seja porque enviava e-mails para endereços eletrônicos não mais utilizados; 
b) Todas as notificações enviadas por correio, via AR, não consta a assinatura da Recorrente e nem mesmo sequer de parentes, sem contar que alguns, como ajuntados neste processo chegaram até a retornar; 
c) Nos e-mails enviados, para endereços eletrônicos não mais utilizados, sequer se preocuparam em fazer prova de que eles tenham sido abertos ou lidos, ferramenta que está disponível desde os primórdios da era digital;
15.	Defende, com isso, que restaria comprovado que desde os procedimentos administrativos do CNPq, a responsável não teve ciência das irregularidades no sentido de fazer suas justificativas ou apresentar defesa. Aborda que o CNPq ainda dispunha do poder de realizar a citação por edital, que não existiu no processo encaminhado ao TCU (peça 86, p. 3-4) . 
16.	O procurador da responsável aborda sobre a inaplicabilidade do prazo quinquenal da Lei 9.873/99 no âmbito do TCU, diante do não exercício do poder de polícia, mas sim de atividade de controle externo, sob o fundamento da utilização do art. 205 do Código Civil. Alega que o TCU, embora afaste a aplicação direta e literal da lei 9.873/99, tal argumentação, por si só, não aparenta ser suficiente para afastar a aplicação analógica do normativo. 
17.	Defende que não se torna sustentável a manutenção de uma prescrição decenal, quando a fundamentação empreendida se baseia nas disposições do Código Civil. Por óbvio, segundo ele, que a similitude buscada deveria ser encontrada em normas de direito público, cuja inteligência caminha invariavelmente para aplicação de prescrição quinquenal, como visto na decisão, ainda monocrática, do ministro Luís Roberto Barroso, conforme MS 32.201/DF, em relação à aplicação das sanções (peça 86, p. 6-7) . 
18.	O procurador avança seus argumentos no sentido de apresentar decisão por meio do MS 35.971TP/DF, de 14/2/2019, lavrada pelo Ministro Marco Aurélio, por meio da qual deferiu liminar em processo de TCE suspendendo efeitos de condenação a responsável, diante do entendimento de que o TCU deveria levar em conta o lapso de cinco anos para proceder à notificação daquele que busca responsabilizar por dano ao erário (peça 86, p. 9) . 
19.	Com base nos argumentos apresentados, defende que a questão da prescrição estaria alicerçada nos julgados anteriores do TCU bem como no entendimento do STF, requerendo, com isso, a prescrição suscitada para extinguir no todo o presente procedimento e qualquer pretensão punitiva à responsável, ou que se julguem regulares as contas, mesmo com ressalvas, dando-lhe total quitação (peça 86, p. 10) . 
Dos processos
20.	O procurador da responsável alega que a requerida é profissional altamente qualificada, como demonstrado pelos documentos juntados, bem como pelo seu currículo (peça 87) . Defende que além de altamente qualificada desenvolveu com muita qualidade todos os trabalhos a que se propôs, inclusive aqueles que tiveram verbas oriundas do CNPq, como documentado nos processos correspondentes, inclusive com reconhecimento pelo próprio órgão (peça 88, p. 1) . Afirma que, em momento algum, houve qualquer ato que pudesse ser imputado como de má-fé ou que pudesse ser considerado como improbo (peça 86, p. 11) . 
Processo 54.0637/2001-7
21.	O procurador da responsável versa sobre o objeto do projeto, alegando que ele teria sido avaliado com farta documentação, tendo sido, inclusive, publicado em revista científica internacional. Afirma ter sido enviado ao CNPq o Relatório Técnico-Científico do trabalho desenvolvido e confirmado por documentos (peça 4, p. 182-202) em 22/1/2004, bem como o Relatório Final de Bolsa de Iniciação Científica de duas das suas bolsistas (peça 4, p. 203-213 e p. 214-232) , Publicação Internacional do trabalho desenvolvido (peça 4, p. 233-271) , e a monografia de uma orientanda (peça 4, p. 263-310) . Ressalta que em 26/1/2004 em documento de nome Pré-Análise Cobio (peça 4, p. 311-312 e peça 88, p. 6) , consta parecer favorável ao relatório, haja vista os trabalhos terem sido desenvolvidos de acordo e com elogios aos resultados. Da mesma forma, no relatório Pré-Análise da Pertinência de gastos, emitido em 19/04/2005, alega que a área técnica aprovou a apresentação das contas do referido projeto (peça 4, p. 314 e peça 88, p. 7) . 
22.	Junta documentação ao processo, pertinente à prestação de contas prestada pela Requerida ao CNPq, inclusive com o encaminhamento para registro dos equipamentos de material permanente, que haviam sido adquiridos para a pesquisa e com os devidos registros demonstrativos, documentos estes do final do ano de 2004. Ressalta, inclusive, que o CNPq enviou ofício à responsável em 21/9/2011, seis anos depois, para que ela apresentasse relatório técnico final. Alega que a responsável reside no exterior desde 21/8/2012 e que não teria motivo para guardar documentos antigos por mais de cinco anos. O procurador defende que o CNPq requer o recebimento atualizado dos valores despendidos, mas sem demonstrar que foram prestadas contas tanto financeiras como técnicas, conforme documentação constante no processo e juntadas (peça 86, p. 13) . 
23.	O procurador ressalta, contudo, que realmente não foi juntado o Relatório Final, este cobrado somente em 2011, mas que a responsável não possui mais os documentos relativos ao projeto de pesquisa. Pelo princípio da boa-fé, já que também não se juntou este Relatório Final, requer deste Colendo Tribunal que julgue as contas deste processo específico ao menos como regular com ressalva, extinguindo-se qualquer possibilidade de punição, financeira, administrativa ou judicial, por tudo quanto exposto (peça 86, p. 14) . 
Processo 47.9491/2001-1
24.	O procurador apresenta as mesmas alegações do processo anterior, adicionando que foi juntado, aos autos, o Espelho Financeiro da prestação de contas, onde há inclusive comprovação da devolução de R$ 126,21 com o complemento do que foi gasto de R$ 19.807,79, complementando o valor financiado, isto em 30/09/2004. Evidencia que se houve a prestação de contas, volta-se novamente à questão da boa-fé no que se refere à devida prestação de contas. Mas como no projeto anterior, cita que o CNPq enviou ofício em 07/07/2011, para um endereço onde a responsável não mais residia, solicitando apresentação do relatório técnico final. Afirma que as contas já haviam sido prestadas em 2004 de um projeto que teria acabado em 30/10/2003. Questiona novamente se somente após sete anos o órgão deu falta de tal relatório (peça 86, p. 14) .
25.	Como evidenciado no processo anterior, neste processo também não se juntou o Relatório Final, mas pelo princípio da boa-fé, solicita que se julgue as contas ao menos regular com ressalva, extinguindo-se qualquer possibilidade de punição, financeira, administrativa ou judicial, por tudo quanto exposto (peça 86, p. 15) . 
Processo 45.2246/2003-2
26.	O procurador alega que a responsável apresentou relatórios ao CNPq após a realização do congresso, bem como devolveu o dinheiro, bastando verificar o documento, que se trata do espelho financeiro do processo, onde consta a prestação e contas integralizada, datado de 1/9/2011. Evidencia que a União entrou com um processo na Justiça Federal de São Paulo, em 2013, quando a responsável já residia fora do país, mas apresentou defesa e juntou documentos por meio de advogados, documentos estes que comprovariam a prestação de contas e relatório. Relata que a União acabou por pedir a desistência do feito com o arquivamento do processo, juntando, aos autos, peça de defesa e sentença do Juiz da 24ª Vara Federal (peça 86, p. 15-16) . 
27.	Como evidenciado nos processos anteriores, neste processo também não se juntou o relatório técnico final, mas pelo princípio da boa-fé, solicita que se julgue as contas ao menos regular com ressalva, extinguindo-se qualquer possibilidade de punição, financeira, administrativa ou judicial, por tudo quanto exposto (peça 86, p. 16) . 
Processo 30.8915/2003-8
28.	O procurador menciona que embora este projeto seja o mais recente foi o que menos documentos e provas foi possível obter para a defesa. Alega que, ao receber esta nova bolsa de incentivo, já teria entrado em contato com aquele órgão e requerido o cancelamento de processo anterior (54.0637/2001-7) , para receber tão somente deste novo. Defende que este documento faz crer que sempre prestou contas de tudo o que foi necessário ao CNPq, e novamente não tem como não se falar no amplo decurso de prazo entre os projetos e o pedido de prestação de contas, principalmente para quem nem mais mora no País, sendo impossível ter tais documentos guardados (peça 86, p. 17) . 
29.	Como evidenciado no processo anterior, neste processo também não se juntou o Relatório Final, mas, pelo princípio da boa-fé, solicita que se julgue as contas ao menos regular com ressalva, extinguindo-se qualquer possibilidade de punição, financeira, administrativa ou judicial, por tudo quanto exposto (peça 86, p. 17) . 
Dos pedidos
30.	O procurador ressalta algumas qualidades da responsável na sua trajetória como profissional e pede que sejam recebidas suas alegações de defesa, que seja acatada a preliminar suscitada quanto à prescrição do feito, caso não seja acatada que suas contas sejam julgadas regulares com ressalvas, sem nenhuma sanção, mesmo que seja pelo princípio da boa-fé e que caso não seja acatada a preliminar que seja oportunizado o fracionamento do valor a ser ressarcido e ampla produção de prova (peça 86, p. 19) . 
Análise das alegações de defesa apresentadas pelo procurador da responsável 
Da Prescrição e das notificações 
31.	Em relação à alegada prescrição da pretensão punitiva, o TCU, em reiteradas deliberações, tem externado o entendimento de que não se aplicam aos processos de controle externo os prazos prescricionais previstos em normas que regulam a ação punitiva movida pela Administração Pública Federal no exercício do poder de polícia (Lei 9.873/1999) , ou que disciplinam a cobrança de dívidas passivas da União, dos Estados e dos Municípios, (Decreto 20.910/32) .
32.	De fato, face à inexistência de normativo específico acerca da prescrição das sanções no âmbito dos processos de competência deste Tribunal, a jurisprudência tem se consolidado no sentido de que se aplicam, analógica e subsidiariamente, as disposições do Código Civil Brasileiro (Acórdãos 771/2010, 474/2011 e 828/2013, todos do Plenário) , usando, dessa forma, o prazo decenal.
32.1	Assim, conforme Acórdão 1441/2016-TCU-Plenário, Relator Benjamin Zymler, que uniformizou a jurisprudência acerca dessa questão, a prescrição da pretensão punitiva do Tribunal subordina-se ao prazo geral de prescrição indicado no art. 205 do Código Civil, que é de dez anos, contado da data de ocorrência da irregularidade sancionada, nos termos do art. 189 do Código Civil, sendo este prazo interrompido pelo ato que ordenar a citação, a audiência ou a oitiva do responsável. Logo, nos casos em tela, ocorreu a prescrição da pretensão punitiva, dado que os fatos são anteriores a 2006 e o ato de ordenação da citação foi de 16/7/2018 (peça 63) .
33.	Já a respeito da prescrição do débito, cabe reproduzir análise extraída do relatório antecedente ao Acórdão 1449/2018-TCU-Plenário, de relatoria do Ministro Vital do Rêgo, que bem retrata o entendimento desta Corte de Contas a respeito do tema, à luz de recentes entendimentos do STJ e STF:
 (...) 
9. Questão preliminar: ocorrência de prescrição segundo jurisprudência do STJ e do STF
10. Alega o recorrente a ocorrência de prescrição segundo julgados do Superior Tribunal de Justiça e do Supremo Tribunal Federal, com a incidência do prazo quinquenal.
Análise
11. A atuação do TCU tem por objetivo a recomposição do erário. E, ao assim agir, o Tribunal de Contas da União encontra salvaguarda na Magna Carta em face do instituto da prescrição, conforme dispõe a parte final do art. 37, § 5º: "A lei estabelecerá os prazos de prescrição para ilícitos praticados por qualquer agente, servidor ou não, que causem prejuízos ao erário, ressalvadas as respectivas ações de ressarcimento".
12. Tem-se, assim, que, nos termos do citado artigo 37, parágrafo 5º, in fine, da CF/88, as ações que visam ao ressarcimento do erário - a exemplo da tomada de contas em comento - são imprescritíveis, não tendo incidência analógica do prazo quinquenal previsto na Lei de Procedimento Administrativo.
13. Conforme ensina o Professor José Afonso da Silva (in Curso de Direito Constitucional Positivo, 9ª Edição, Malheiros Editores, pág. 574) , verbis: 
A prescritibilidade, como forma de perda da exigibilidade de direito, pela inércia de seu titular, é um princípio geral do direito. Não será, pois, de estranhar que ocorram prescrições administrativas sob vários aspectos, quer quanto às pretensões de interessados em face da Administração, quer quanto às desta em face de administrados.  Assim é especialmente em relação aos ilícitos administrativos. Se a Administração não toma providências à sua apuração e à responsabilização do agente, a sua inércia gera a perda do seu ius persequendi.  É o princípio que consta do art. 37, § 5º, que dispõe:  A lei estabelecerá os prazos de prescrição para ilícitos praticados por qualquer agente, servidor ou não, que causem prejuízo ao erário, ressalvadas as respectivas ações de ressarcimento. Vê-se, porém, que há uma ressalva ao princípio. Nem tudo prescreverá. Apenas a apuração e punição do ilícito, não, porém, o direito da Administração ao ressarcimento, à indenização, do prejuízo causado ao erário. É uma ressalva constitucional e, pois, inafastável, mas, por certo, destoante dos princípios jurídicos, que não socorrem quem fica inerte (dormientibus non sucurrit ius) . Deu-se assim à Administração inerte o prêmio da imprescritibilidade na hipótese considerada.
14. Esse é o entendimento do Egrégio Superior Tribunal de Justiça, consoante se extrai dos precedentes a seguir transcritos:
AGRAVO REGIMENTAL EM AGRAVO DE INSTRUMENTO. DIREITO ADMINISTRATIVO. LICITAÇÃO. AÇÃO CIVIL PÚBLICA. RESSARCIMENTO. TOMADA DE CONTAS. DANO AO ERÁRIO. IMPRESCRITIBILIDADE. AGRAVO IMPROVIDO. 1. A ação de ressarcimento dos prejuízos causados ao erário é imprescritível. Precedentes. 2. Agravo regimental improvido. (AgRg no Ag 1224532/SP, Rel. Ministro HAMILTON CARVALHIDO, PRIMEIRA TURMA, julgado em 03/02/2011, DJe 10/02/2011) 
ADMINISTRATIVO. TOMADA DE CONTAS ESPECIAL. DANO AO ERÁRIO. RESSARCIMENTO. IMPRESCRITIBILIDADE. MULTA. PRESCRIÇÃO QÜINQÜENAL. ART. 1º DA LEI 9.873/1999. INAPLICABILIDADE. 1. A pretensão de ressarcimento por prejuízo causado ao Erário é imprescritível. Por decorrência lógica, tampouco prescreve a Tomada de Contas Especial no que tange à identificação dos responsáveis por danos causados ao Erário e à determinação do ressarcimento do prejuízo apurado. Precedente do STF.  (...) 4. Recursos Especiais parcialmente providos para afastar a prescrição relativamente ao ressarcimento por danos causados ao Erário. (REsp 894539 / PI, Rel. Ministro HERMAN BENJAMIN, SEGUNDA TURMA, julgado em 02/10/2007, DJe 14/05/2008) 
15. O Plenário do Supremo Tribunal Federal, no julgamento do Mandado de Segurança n. 26.210, igualmente fixou tese da imprescritibilidade das ações de ressarcimento por danos ao erário: 
EMENTA: MANDADO DE SEGURANÇA. TRIBUNAL DE CONTAS DA UNIÃO. BOLSISTA DO CNPq. DESCUMPRIMENTO DA OBRIGAÇÃO DE RETORNAR AO PAÍS APÓS TÉRMINO DA CONCESSÃO DE BOLSA PARA ESTUDO NO EXTERIOR. RESSARCIMENTO AO ERÁRIO. INOCORRÊNCIA DE PRESCRIÇÃO. DENEGAÇÃO DA SEGURANÇA. I - O beneficiário de bolsa de estudos no exterior patrocinada pelo Poder Público, não pode alegar desconhecimento de obrigação constante no contrato por ele subscrito e nas normas do órgão provedor. II - Precedente: MS 24.519, Rel. Min. Eros Grau. III - Incidência, na espécie, do disposto no art. 37, § 5º, da Constituição Federal, no tocante à alegada prescrição. IV - Segurança denegada. (MS 26210/DF; Relator (a) :  Min. RICARDO LEWANDOWSKI; Julgamento:  04/09/2008; Órgão Julgador:  Tribunal Pleno) 
16. A jurisprudência do Supremo Tribunal Federal está pacificada nesse sentido, conforme se extrai dos recentes julgados de ambas as suas turmas:
EMENTA: AGRAVO REGIMENTAL NO RECURSO EXTRAORDINÁRIO COM AGRAVO. ADMINISTRATIVO E CONSTITUCIONAL. 1) AÇÃO DE RESSARCIMENTO AO ERÁRIO: IMPRESCRITIBILIDADE. PRECEDENTES. 2) OCORRÊNCIA DE DANO: NECESSIDADE DE REEXAME DE PROVAS. SÚMULA N. 279 DO SUPREMO TRIBUNAL FEDERAL. AGRAVO REGIMENTAL AO QUAL SE NEGA PROVIMENTO. (ARE 772852 AgR, Relator (a) :  Min. CÁRMEN LÚCIA, Segunda Turma, julgado em 11/03/2014, PROCESSO ELETRÔNICO DJe-057 DIVULG 21-03-2014 PUBLIC 24-03-2014) 
EMENTA Agravo regimental no recurso extraordinário. Alegada ausência de esgotamento de instância, em virtude da não interposição de embargos de divergência. Não ocorrência. Medida cautelar preparatória de futura ação de ressarcimento. Imprescritibilidade pacificamente reconhecida pela Corte. 1. Não há que se falar em ausência de esgotamento de instância, pois o recurso de embargos de divergência, dado seu caráter facultativo, não se enquadra dentre os recursos ordinários, a que alude o verbete da Súmula nº 281 da Corte. 2. A discussão sobre a natureza da ação civil pública em tela, se de improbidade administrativa ou de ressarcimento por supostos danos causados ao erário, bem como sobre sua eventual imprescritibilidade, não prescinde da análise dos fatos e das provas dos autos, a qual é incabível na via extraordinária, a teor do disposto na Súmula nº 279 da Corte. 3. Agravo regimental não provido. (RE 601707 AgR, Relator (a) :  Min. DIAS TOFFOLI, Primeira Turma, julgado em 29/10/2013, ACÓRDÃO ELETRÔNICO DJe-233 DIVULG 26-11-2013 PUBLIC 27-11-2013) 
Ementa: AGRAVO REGIMENTAL NO AGRAVO DE INSTRUMENTO. DIREITO ADMINISTRATIVO. DANO AO ERÁRIO. ARTIGO 37, §5º, DA CF. IMPRESCRITIBILIDADE. PRECEDENTES. PRETENSÃO DE REJULGAMENTO DA CAUSA PELO PLENÁRIO E ALEGAÇÃO DE NECESSIDADE DE DEMONSTRAÇÃO DE DANO CONCRETO PARA SE IMPOR A CONDENAÇÃO AO RESSARCIMENTO EM RAZÃO DO DANO CAUSADO À ADMINISTRAÇÃO PÚBLICA. SUBMISSÃO DA MATÉRIA A REEXAME PELO PLENÁRIO DO SUPREMO TRIBUNAL FEDERAL. AGRAVO REGIMENTAL PROVIDO, DETERMINANDO-SE O PROCESSAMENTO DO RECURSO OBSTADO NA ORIGEM. 1. O Supremo Tribunal Federal tem jurisprudência assente no sentido da imprescritibilidade das ações de ressarcimentos de danos ao erário. Precedentes: MS n.º 26210/DF, Tribunal Pleno, Relator o Ministro Ricardo Lewandowski, 10.10.2008; RE n.º 578.428/RS-AgR, Segunda Turma, Relator o Ministro Ayres Britto, DJe 14.11.2011; RE n.º 646.741/RS-AgR, Segunda Turma, Relator o Ministro Gilmar Mendes, DJe 22.10.2012; AI n.º 712.435/SP-AgR, Primeira Turma, Relatora a Ministra Rosa Weber, DJe 12.4.2012. 2. Agravo regimental. Pleito formalizado no sentido de submeter o tema a reexame do Plenário da Corte. Cabimento da pretensão, porquanto entendo relevante a questão jurídica e aceno com a necessidade de reapreciação da matéria pelo Supremo Tribunal Federal. 3. Agravo regimental provido, determinando-se o processamento do recurso extraordinário obstado pelo Tribunal de origem. (AI 819135 AgR, Relator (a) :  Min. LUIZ FUX, Primeira Turma, julgado em 28/05/2013, ACÓRDÃO ELETRÔNICO DJe-161 DIVULG 16-08-2013 PUBLIC 19-08-2013) 
17. Importante ressaltar que, mais recentemente, o Plenário do Supremo Tribunal Federal, no julgamento do RE 669069, com repercussão geral, decidiu pela prescritibilidade das ações de reparação de danos à Fazenda Pública decorrentes de ilícito civil:
Ementa: CONSTITUCIONAL E CIVIL. RESSARCIMENTO AO ERÁRIO. IMPRESCRITIBILIDADE. SENTIDO E ALCANCE DO ART. 37, § 5º, DA CONSTITUIÇÃO. 1. É prescritível a ação de reparação de danos à Fazenda Pública decorrente de ilícito civil. 2. Recurso extraordinário a que se nega provimento.  (grifamos; RE 669069/MG; Relator (a) :  Min. TEORI ZAVASKI; Julgamento:  03/02/2016; Órgão Julgador:  Tribunal Pleno) 
18. É de se destacar que a decisão supra foi objeto de embargos de declaração opostos pelo Procurador-Geral da República, que, em sua peça recursal, buscou, entre outras coisas, aclarar o sentido da expressão "ilícito civil". Ao julgar os referidos Embargos, o STF assim se manifestou:
Ementa: PROCESSUAL CIVIL. EMBARGOS DE DECLARAÇÃO NO RECURSO EXTRAORDINÁRIO. RESSARCIMENTO AO ERÁRIO. DANO DECORRENTE DE ILÍCITO CIVIL. PRESCRITIBILIDADE. SENTIDO ESTRITO DA EXPRESSÃO "ILÍCITO CIVIL", DELIMITADO PELO ACÓRDÃO EMBARGADO. FIXAÇÃO DO TERMO INICIAL DO PRAZO PRESCRICIONAL. MATÉRIA INFRACONSTITUCIONAL. MODULAÇÃO DE EFEITOS DA TESE FIRMADA NO ACÓRDÃO EMBARGADO. NÃO DEMONSTRAÇÃO DE MOTIVO RELEVANTE DE INTERESSE SOCIAL OU DE SEGURANÇA JURÍDICA. REDISCUSSÃO DE QUESTÕES DECIDIDAS. IMPOSSIBILIDADE. EMBARGOS DE DECLARAÇÃO REJEITADOS.  (grifamos; RE 669069 ED/MG; Relator (a) :  Min. TEORI ZAVASKI; Julgamento:  16/06/2016; Órgão Julgador:  Tribunal Pleno) 
19. Nota-se que a ementa supra (Embargos de Declaração) explicita que o sentido da expressão "ilícito civil" foi devidamente estabelecido quando do julgamento do RE 669069, nos termos do Voto do Exmo. Ministro Teori Zavaski, que conduziu o julgamento dos Embargos de Declaração:
3. Nos debates travados na oportunidade do julgamento ficou clara a opção do Tribunal de considerar como ilícito civil os de natureza semelhante à do caso concreto em exame, a saber: ilícitos decorrentes de acidente de trânsito. O conceito, sob esse aspecto, deve ser buscado pelo método de exclusão: não se consideram ilícitos civis, de um modo geral, os que decorrem de infrações ao direito público, como os de natureza penal, os decorrentes de atos de improbidade e assim por diante. Ficou expresso nesses debates, reproduzidos no acórdão embargado, que a prescritibilidade ou não em relação a esses outros ilícitos seria examinada em julgamento próprio.
20. Por isso mesmo, recentemente, o Supremo Tribunal Federal reconheceu a repercussão geral de dois temas relacionados à prescritibilidade da pretensão de ressarcimento ao erário: (a) Tema 897 - "Prescritibilidade da pretensão de ressarcimento ao erário em face de agentes públicos por ato de improbidade administrativa"; e (b) Tema 899 - "Prescritibilidade da pretensão de ressarcimento ao erário fundada em decisão de Tribunal de Contas" (RE 636.886/AL - pendente de julgamento, referenciado pelo recorrente) .
21. Desse modo, se dúvidas ainda houvesse, é evidente que as pretensões de ressarcimento decorrentes de atos tipificados como ilícitos de improbidade administrativa, assim como aquelas fundadas em decisões das Cortes de Contas, não foram abrangidas pela tese fixada no julgado embargado.
22. Pelo acima exposto, observa-se que não assiste razão ao recorrente quando afirma a ocorrência da prescrição. Ora, ao interpretar o art. 37, § 5º, da Constituição Federal e firmar a tese da imprescritibilidade das ações de reparação de dano movidas pelo Estado, fundadas em decisões das Cortes de Contas, o STF fez a devida ponderação de princípios constitucionais. E ao fazê-lo, entendeu ser a dita imprescritibilidade compatível com os princípios da segurança jurídica e da razoabilidade."
34.	Deve-se registrar que o Supremo Tribunal Federal, no âmbito do RE 636886/AL, fixou o seguinte enunciado para o Tema 899: "É prescritível a pretensão de ressarcimento ao erário fundada em decisão de Tribunal de Contas". Porém, essa decisão do STF alcança tão somente a fase judicial de execução do título extrajudicial, não atingindo os processos de controle externo em trâmite no TCU, conforme orientação sufragada pelo Acórdão 6589/2020-TCU-Segunda Câmara, da relatoria do Ministro Raimundo Carreiro. 
35.	Aliás, da ementa do julgado do STF, constou que: "A pretensão de ressarcimento ao erário em face de agentes públicos reconhecida em Acórdão do Tribunal de Contas prescreve na forma da Lei 6.830/1980 (Lei de Execução Fiscal) ". Portanto, até o trânsito em julgado do acórdão condenatório do TCU, permanece imprescritível a pretensão de ressarcimento ao erário decorrente da instauração da tomada de contas especial, conforme enunciado de Súmula 282 do TCU ("As ações de ressarcimento movidas pelo Estado contra os agentes causadores de danos ao erário são imprescritíveis") .		
36.	Sendo assim, nota-se que não cabe razão à responsável, posto que a decadência não se aplica ao processo de controle externo e o débito é imprescritível.
37.	Vale ressaltar, no entanto, conforme acima dito, que ocorreu a prescrição da pretensão punitiva do TCU para efeitos de aplicação de sanção (multa) , conforme Acórdão 1441/2016-TCU-Plenário, relatado pelo Exmo. Ministro Benjamim Zymler, que uniformizou a jurisprudência acerca dessa questão, uma vez que os fatos ocorreram de 2002 a 2006 e o ato ordenador das citações e audiências é de 16/7/2018 (peça 63) e que o prazo geral de prescrição é aquele indicado no art. 205 do Código Civil, que é de 10 anos, não podendo, portanto, serem aplicadas as sanções previstas na Lei 8.443/1992.
38.	Quanto à alegação de que a responsável não teria tido ciência da irregularidade ainda na fase interna do processo, cabe ressaltar que a responsável foi notificada conforme consta do item 7 da instrução de citação. Inclusive, em consulta aos autos, constam vários avisos de recebimento recebidos e assinados por pessoas diferentes (peça 4, p. 317, 332, 342, 359, 372) , bem como e-mails enviados ao endereço eletrônico informado pela responsável (peça 4, p. 343, 358, 371) . Conforme consta da jurisprudência vigente do Tribunal, para a validade da citação, não é necessário que a comunicação processual seja pessoalmente entregue ao destinatário, bastando que o ofício com o aviso de recebimento dos Correios (AR) seja recebido no endereço do responsável, obtido em fonte de dados oficial, a exemplo da Receita Federal (Acórdão 680/2020-TCU-Plenário, Relator: Vital do Rêgo, 316/2018-Plenário, Relator Vital do Rêgo, 2798/2017-1ª Câmara, Relator Bruno Dantas, entre outros) . 
39.	Ademais, evidencia-se, ainda, que não haveria prejuízo ao exercício do contraditório e da ampla defesa em razão da ausência de oportunidade de defesa na fase interna de tomada de contas especial, pois, nessa etapa, em que se coletam evidências para fins de apuração dos fatos e das responsabilidades, não há uma relação processual constituída. A garantia ao direito de defesa ocorre na fase externa, com o chamamento do responsável aos autos, a partir da sua citação válida (Acórdão 1078/2020-TCU-Segunda Câmara, Relator Vital do Rêgo, 1078/2020-2ª Câmara, Relator Raimundo Carreiro, 2016/2018-2ª Câmara, Relator Aroldo Cedraz, entre outros) . 
Dos processos 
40.	Pelos elementos demonstrados nos autos, a responsável tinha a obrigação de apresentar o relatório técnico final, conforme prevê Resolução Normativa vigente do CNPq número 18/2011, para que fosse assegurada a responsabilidade por todos os recursos repassados peço CNPq ao projeto (peça 7, p. 3) : 
1.2 O BENEFICIÁRIO compromete-se, ainda, a: 
a) responsabilizar-se pela adequada implementação e aplicação dos recursos financeiros aprovados, atendendo aos aspectos normativos definidos para a (s) modalidade (s) concedida (s) , podendo estar previsto apenas recursos de capital e custeio, como também recursos para bolsas;
b) apresentar o relatório técnico final das atividades desenvolvidas em até 60 (sessenta) dias após o término da vigência do projeto/plano de trabalho, via plataforma Carlos Chagas;
41.	Observa-se que a responsável recebeu recursos para a realização de quatro projetos específicos e que o motivo de instauração da TCE foi a ausência de apresentação do relatório técnico final dos quatro processos correspondentes, não tendo ocorrido, com isso, a devida comprovação da boa e regular aplicação dos recursos. Cabe ressaltar que a responsável foi devidamente notificada pela autoridade administrativa competente conforme evidenciado abaixo (peça 61, p. 2) : 
a) Processo 54.0637/2001-7: Notificação 425/2012 (peça 4, p. 327-332) , tendo o prazo para apresentação da prestação de contas findado em 31/7/2004 e a responsável foi notificada em 2/1/2013; 
b) Processo 47.9491/2001-1: Notificação 0809/2013 (peça 14, p. 72-79) , o prazo para apresentação da prestação de contas findado em 23/7/2004 e a responsável foi notificada em 27/9/2013; 
c) Processo 45.2246/2003-2: Notificação 0562/2013 (peça 21, p. 63-69) , o prazo para apresentação da prestação de contas findado em 25/5/2005 e a responsável foi notificada em 8/8/2013; 
d) Processo 30.8915/2003-8: Ofício 0740/2009/CEEPF (peça 27, p. 55-56) , o prazo para apresentação da prestação de contas findado em 28/4/2007 e a responsável foi notificada em 17/7/2009.
42.	A título informativo, no processo 54.0637/2001-7, consta dos autos que foi feito contato com a responsável em 15/1/2004 sobre a pendência em entregar o relatório técnico final (peça 4, p. 177-179) , tendo a mesma dito que estava pronto e que havia sido enviado ao CNPq (peça 4, p. 180) . Conforme consta do Memo 19/2012, de 6/12/2012 (peça 4, p. 319) , o CNPq informou que o relatório aprovado havia sido o parcial, elaborado somente até agosto de 2003. Já que o projeto se estendeu até junho de 2004, restou pendente a apresentação do relatório técnico final, não cumprido pela responsável. A mesma situação se deu para os processos 47.9491/2001-1, 45.2246/2003-2 e 30.8915/2003-8, cujos relatórios finais não foram apresentados pela responsável no prazo estabelecido. 
43.	Vale ressaltar que conforme consta da jurisprudência deste Tribunal, o termo de compromisso assumido com o CNPq para financiamento de projeto de pesquisa obriga o recebedor de recursos da entidade a formalizar a prestação de contas e apresentar relatório técnico científico dos trabalhos desenvolvidos, visando a demonstrar a boa e regular aplicação desses recursos, e, no caso de inadimplemento, sujeita ao julgamento pela irregularidade das contas, com imposição de débito e multa (Acórdão 4052/2011-TCU-Segunda Câmara, Relator Aroldo Cedraz) . No presente caso, como já largamente discorrido, restaram pendentes os relatórios técnicos finais dos projetos, não apresentados pela responsável. 
44.	Verificada a não comprovação da boa e regular aplicação dos recursos objeto deste processo, cabe ressaltar que é pacífica a jurisprudência deste Tribunal no sentido de que compete ao gestor o ônus de provar a aplicação regular dos recursos que lhe foram confiados (v. Acórdão 974/2018-TCU-Plenário (Relator Bruno Dantas) , 511/2018 - TCU - Plenário (Relator Aroldo Cedraz) , 3875/2018 - TCU - Primeira Câmara (Relator Vital Do Rêgo) , 1983/2018 - TCU - Primeira Câmara (Relator Bruno Dantas) , 1294/2018 - TCU - Primeira Câmara (Relator Bruno Dantas) , 3200/2018 - TCU - Segunda Câmara (Relator Aroldo Cedraz) , 2512/2018 - TCU - Segunda Câmara (Relator Aroldo Cedraz) , 2384/2018 - TCU - Segunda Câmara (Relator José Múcio Monteiro) , 2014/2018 - TCU - Segunda Câmara (Relator Aroldo Cedraz) , 901/2018 - TCU - Segunda Câmara (Relator José Múcio Monteiro) , entre outros) . Portanto, não é cabível acolher a alegação de que não seria possível guardar a documentação pertinente, principalmente os relatórios técnicos finais dos projetos realizados, partindo do pressuposto de que a responsável tinha plena consciência da responsabilidade de apresentar toda a documentação comprobatória pertinente. 
CONCLUSÃO
45.	Da análise dos documentos presentes nos autos, verifica-se que a Sra. Janethe Deolina de Oliveira Pena (CPF XXX.497.996-XX) , pesquisadora beneficiária de recursos financeiros para o auxílio à pesquisa no âmbito dos processos correspondentes, era a pessoa responsável pela gestão dos recursos federais recebidos por meio dos repasses efetuados, bem como pelo envio das respectivas prestações de contas, ficando pendente a apresentação dos relatórios técnicos finais dos seus projetos.  Desse modo, resta configurada a irregularidade de não comprovação da boa e regular aplicação dos recursos federais repassados pelo CNPq, em face da omissão no dever de prestar contas dos valores transferidos, no âmbito dos processos originais 54.0637/2001-7, 47.9491/2001-1, 45.2246/2003-2 e 30.8915/2003-8. 
46.	A responsável apresentou suas alegações de defesa, por meio de seu procurador, tendo sido suas respostas analisadas, cujas conclusões encontram-se evidenciadas nos respectivos itens, de cuja análise se entende que as argumentações de defesa apresentadas não merecem ser acatadas, por não terem sido suficientes no sentido de elidir as irregularidades suscitadas e a ela atribuídas.
47.	Ademais, não se considera possível aventar a existência de boa-fé ou excludentes de responsabilidades na conduta da responsável, haja vista ser de seu pleno conhecimento a obrigação de apresentar os relatórios técnicos finais dos projetos, não os tendo apresentado ao CNPq na ocasião em que deveria fazê-lo. Além disso, a responsável teve oportunidade de apresentá-los em resposta à citação realizada pelo TCU, alegando não tê-los mais em seu poder, causando estranheza não ter guardado documentos de tamanha relevância. Portanto, propõe-se que sejam julgadas irregulares as suas contas, bem como seja condenada em débito, não aplicando, contudo, as multas previstas nos arts. 57 e 58 da Lei 8.443/1992, haja vista já ter ocorrido a prescrição da pretensão punitiva. 
PROPOSTA DE ENCAMINHAMENTO
48.	Diante do exposto, submetem-se os presentes autos à consideração superior, propondo-se: 
	a) não acatar as alegações de defesa e razões de justificativa apresentadas pelo procurador da Sra. Janethe Deolina de Oliveira Pena (CPF XXX.497.996-XX) , por não terem sido suficientes para elidir as irregularidades constatadas;
	b)  julgar irregulares, nos termos dos arts. 1º, inciso I, 16, inciso III, alíneas 'a' e "c", da Lei 8.443/1992 c/c os arts. 19 e 23, inciso III, da mesma Lei, e com os arts. 1º, inciso I, 209, III, 210 e 214, inciso III, do Regimento Interno, as contas da Sra. Janethe Deolina de Oliveira Pena (CPF XXX.497.996-XX) , condenando-a ao pagamento das quantias a seguir especificadas, atualizadas monetariamente e acrescidas dos juros de mora, calculados a partir das datas discriminadas até a efetiva quitação do débito, fixando-lhe o prazo de 15 (quinze) dias para que comprove, perante o Tribunal, o recolhimento das referidas quantias aos cofres do Conselho Nacional de Desenvolvimento Científico e Tecnológico (CNPq) , nos termos do art. 23, inciso III, alínea "a", da citada Lei c/c o art. 214, inciso III, alínea "a", do Regimento Interno, abatendo-se, na oportunidade, quantia (s) eventualmente ressarcida (s) :
	b.1) Irregularidade: não comprovação da boa e regular aplicação dos recursos federais repassados pelo CNPq, em face da omissão no dever de prestar contas dos valores transferidos, no âmbito dos processos originais 54.0637/2001-7, 47.9491/2001-1, 45.2246/2003-2 e 30.8915/2003-8. 
	VALOR ORIGINAL (R$) 
	DATA DA OCORRÊNCIA

	9.928,68
	20/9/2002

	19.857,32
	4/10/2002

	0,61 (C) 
	30/11/2004

	418,69 (C) 
	15/3/2005

	7.438,00
	16/4/2002

	3.719,00
	3/5/2002

	3.719,00
	3/6/2002

	3.719,00
	3/7/2002

	3.719,00
	2/8/2002

	3.719,00
	2/9/2002

	300,00
	4/2/2003

	919,00
	6/3/2003

	919,00
	2/4/2003

	919,00
	2/5/2003

	919,00
	2/6/2003

	919,00
	2/7/2003

	919,00
	4/8/2003

	919,00
	2/9/2003

	919,00
	2/10/2003

	919,00
	4/11/2003

	919,00
	2/12/2003

	919,00
	6/1/2004

	919,00
	3/2/2004

	919,00
	3/3/2004

	919,00
	5/4/2004

	919,00
	5/5/2004

	19.934,00
	23/1/2002

	126,21 (C) 
	23/9/2004

	10.000,00
	15/4/2004

	7.570,60 (C) 
	15/7/2005

	887,42
	3/6/2004

	887,42
	5/7/2004

	887,42
	4/8/2004

	887,42
	2/9/2004

	887,42
	4/10/2004

	887,42
	4/11/2004

	887,42
	26/11/2004

	887,42
	30/12/2004

	887,42
	2/2/2005

	887,42
	2/3/2005

	887,00
	5/4/2005

	887,00
	3/5/2005

	887,00
	2/6/2005

	887,00
	4/7/2005

	887,00
	3/8/2005

	887,00
	2/9/2005

	887,00
	4/10/2005

	887,00
	4/11/2005

	887,00
	2/12/2005

	887,00
	28/12/2005

	887,00
	3/2/2006

	c) autorizar, desde logo, a cobrança judicial da dívida, nos termos do art. 28, inciso II, da Lei nº 8.443/1992, caso não atendida a notificação;
	d) autorizar, desde logo, com fundamento no art. 26 da Lei 8.443/1992 c/c o art. 217 do Regimento Interno do TCU, caso seja do interesse da responsável, o parcelamento da (s) dívida (s) em até 36 parcelas, incidindo, sobre cada uma, os encargos legais devidos, sem prejuízo de alertá-la de que, caso opte por essa forma de pagamento, a falta de comprovação do recolhimento de qualquer parcela implicará o vencimento antecipado do saldo devedor, nos termos do art. 26, parágrafo único, e 59 da Lei 8.443/1992 c/c o art. 217, § 2º, do Regimento Interno do TCU;
	e) encaminhar cópia da deliberação que vier a ser proferida ao CNPq para conhecimento e ao Procurador-Chefe da Procuradoria da República no Distrito Federal, nos termos do § 3º do art. 16 da Lei 8.443/1992 c/c o § 7º do art. 209 do Regimento Interno do TCU, para adoção das medidas que entender cabíveis, informando-lhes que o inteiro teor da deliberação pode ser consultado no endereço www.tcu.gov.br/acordaos.
2.	O representante do MPTCU que atuou no feito, Procurador Rodrigo Medeiros de Lima, divergiu da proposta da unidade instrutiva, conforme se observa de seu parecer à peça 103 a seguir transcrito:
	Cuidam os autos de tomada de contas especial (TCE) instaurada pelo Conselho Nacional de Desenvolvimento Científico e Tecnológico (CNPq) , em desfavor da Sra. Janethe Deolina de Oliveira Pena, pesquisadora beneficiária de recursos financeiros para o auxílio à pesquisa no âmbito dos processos originais 54.0637/2001-7, 47.9491/2001-1, 45.2246/2003-2 e 30.8915/2003-8, em virtude da não comprovação da boa e regular aplicação dos recursos federais repassados pelo CNPq, em face da omissão no dever de prestar contas dos valores transferidos.
Em seu relatório de TCE (peça 46) , o tomador de contas concluiu que o prejuízo importaria em R$ 118.469,20 (valores históricos) , imputando a responsabilidade à Sra. Janethe Deolina de Oliveira Pena.
Após a remessa dos autos ao Tribunal de Contas da União, foram promovidas as regulares citação e audiência da responsável (peças 83-99) , em função da não comprovação da boa e regular aplicação dos recursos federais repassados pelo CNPq, em face da omissão no dever de prestar contas dos valores transferidos e pelo não cumprimento do prazo originalmente estipulado para prestação de contas.
A responsável apresentou sua defesa às peças 86 a 97, alegando, dentre outros argumentos, a prescrição decenal do Código Civil Brasileiro e/ou quinquenal da Lei 9.873/99, levando-se em conta as datas de prazo para apresentação das prestações de contas.
Após a análise dos autos, a Secretaria de Controle Externo de Tomada de Contas Especial (Secex-TCE) propôs, em pareceres uniformes (peças 100-102) , no essencial, não acatar as alegações de defesa e razões de justificativa apresentadas pela Sra. Janethe Deolina de Oliveira Pena, julgar irregulares suas contas e condená-la ao pagamento do débito apurado nos autos, sem aplicação de multa, tendo em vista a ocorrência de prescrição da pretensão punitiva (parágrafos 32-32.1 da instrução à peça 100) .
***
O prazo para a apresentação da prestação de contas é de 30 dias a contar da data do término da atividade, conforme dispõe o item 11.3.1 do RN 017/1995 (peça 5, p 5) .
Considerando que os términos das atividades, no caso em análise, se deram em 30/6/2004, 23/7/2004, 15/4/2005 e 28/2/2007 (peça 57, p. 3) , os derradeiros prazos para as prestações de contas ocorreram em 30/7/2004, 22/8/2004, 15/5/2005 e 28/3/2007. Tendo em vista que o ato que autorizou a citação da responsável no âmbito do TCU ocorreu em 16/7/2018  (peça 63) , faz-se necessário promover o exame da eventual incidência da prescrição.
Ao julgar, em 17/4/2020[footnoteRef:2], o Recurso Extraordinário (RE) 636.886[footnoteRef:3], no qual se discutia o alcance da regra estabelecida no art. 37, § 5º, da Constituição Federal[footnoteRef:4], relativamente a pretensões de ressarcimento ao erário fundadas em decisões de Tribunal de Contas, o Supremo Tribunal Federal (STF) fixou, com repercussão geral, a tese de que "É prescritível a pretensão de ressarcimento ao erário fundada em decisão de Tribunal de Contas", nos termos do voto do Ministro Alexandre de Moraes. [2:  Julgamento virtual finalizado nessa data.]  [3:  Desfecho do julgamento do RE 636.886, consoante descrição apresentada no site do STF: "O Tribunal, por unanimidade, apreciando o tema 899 da repercussão geral, negou provimento ao recurso extraordinário, mantendo-se a extinção do processo pelo reconhecimento da prescrição." (grifos nossos) .]  [4:  Constituição Federal:"Art. 37 omissis (...) § 5º A lei estabelecerá os prazos de prescrição para ilícitos praticados por qualquer agente, servidor ou não, que causem prejuízos ao erário, ressalvadas as respectivas ações de ressarcimento." (grifo nosso) ] 
Registre-se que, contra o julgamento do STF no RE 636.886, foram opostos embargos de declaração pela Advocacia-Geral da União (AGU) , em 14/8/2020, pendentes de apreciação pela Corte Suprema.
Não obstante o RE 636.886 ter sido julgado tendo como contexto a fase de execução de título executivo oriundo de decisão de Tribunal de Contas, é possível constatar, à vista do teor do voto do Ministro Alexandre de Moraes, ao qual aderiram os demais[footnoteRef:5], que a interpretação conferida pela Corte Suprema à matéria constitucional, quanto à inteligência do art. 37, § 5º, da Constituição Federal, é a da prescritibilidade, como regra, da pretensão de ressarcimento ao erário. [5:  Os Ministros Luís Roberto Barroso e Gilmar Mendes acompanharam o Ministro Alexandre de Moraes com ressalvas. ] 
Segundo constou do item 2 da ementa do acórdão, somente seriam imprescritíveis "as ações de ressarcimento ao erário fundadas na prática de ato de improbidade administrativa doloso tipificado na Lei de Improbidade Administrativa - Lei 8.429/1992" (grifo nosso) , conforme tese anteriormente definida[footnoteRef:6]. [6:  "São imprescritíveis as ações de ressarcimento ao erário fundadas na prática de ato doloso tipificado na Lei de Improbidade Administrativa." (Tema 897 de repercussão geral) .] 
A conclusão externada afasta, em nosso sentir, a possibilidade de a Corte de Contas continuar a empregar, no exame de suas TCEs, a Súmula TCU 282, segundo a qual "As ac¿o¿es de ressarcimento movidas pelo Estado contra os agentes causadores de danos ao era¿rio sa¿o [em quaisquer casos] imprescriti¿veis.", por veicular interpretação que não mais se coaduna com o entendimento do STF.
Ao mesmo tempo, exige que o TCU se debruce a respeito do prazo e regime prescricionais aplicáveis à pretensão ressarcitória exercida em sede de processo de contas, na medida em que sobre ela não disse a decisão do STF, inclusive por refugir à matéria de direito que lhe fora submetida na oportunidade.
Assim, não havendo, na Lei 8.443/1992 ou em qualquer outro diploma legal, disposição específica, incumbe à Corte de Contas apontar, em atenção ao postulado da segurança jurídica e à vista dos parâmetros legislativos existentes, o arcabouço normativo aplicável, de forma a orientar os trabalhos no âmbito do Tribunal e nortear seus jurisdicionados.
Isso já foi feito no que tange especificamente à pretensão sancionatória, no Acórdão 1441/2016-TCU-Plenário (relator: Ministro Benjamin Zymler; redator: Ministro Walton Alencar Rodrigues) , por ocasião da apreciação de incidente de uniformização de jurisprudência - ante a prevalência, àquele tempo, da tese da imprescritibilidade em qualquer hipótese da pretensão de ressarcimento ao erário. Ali se definiu a aplicação das regras gerais de prescrição, tratadas no Código Civil, aos processos de controle externo, inclusive quanto ao prazo decenal do art. 205 daquele diploma legal, aplicável quando inexistente prazo específico.
Mesmo que reparação e penalidade tenham naturezas distintas, este membro do Ministério Público entende pela aplicação do mesmo regime e prazo decenal também à pretensão de ressarcimento, no controle externo, pelas mesmas razões empregadas pelo Tribunal em relação à pretensão sancionatória, em deferência à jurisprudência da Corte de Contas e, também, como forma de assegurar a uniformidade dos critérios de contagem do prazo prescricional.
Não se ignora a existência de alguma divergência quanto à aplicação, no âmbito do Direito Público, das normas gerais de prescrição do Código Civil, pela especial pertinência do diploma às relações jurídicas de Direito Privado. Porém, disposições do Código Civil têm, sim, teor de normas gerais de Direito, aplicáveis também ao Direito Público à falta de norma específica -derrogatória da norma geral, pelo critério da especialidade.
Cumpre esclarecer que a aplicação do regramento do Código Civil à prescrição no âmbito do TCU se faz por incidência direta, na condição de regra geral, o que dispensa o suprimento de lacuna legal, por meio de analogia. Nesse sentido, cabe transcrever excerto da manifestação do Ministro Walton Alencar Rodrigues, assente no voto revisor aprovado pelo Plenário do TCU quando da prolação do Acórdão 1.441/2016:
O silêncio da Lei 8.443/1992, acerca da prescrição da multa, não abre lacuna a ser colmatada por analogia, mas hipótese de incidência da regra geral de prescrição, contida na legislação civil codificada.
Haveria, portanto, quando menos, lei formal, dispondo sobre a prescrição do dever-poder sancionador do Tribunal. A expressa disposição legal impede o uso da analogia, porque o instituto somente tem lugar na hipótese de omissão da lei. Essa, aliás, a dicção do art. 4º da Lei de introdução às normas do direito brasileiro, que transcrevo:
"Art. 4º Quando a lei for omissa, o juiz decidirá o caso de acordo com a analogia, os costumes e os princípios gerais de direito." (grifos meus) 
No caso em exame, não há lacuna a ser preenchida por analogia com o direito público ou civil, mas regra de incidência direta, assentada no art. 205 do Código Civil.
Por essas razões, afasto-me das conclusões trazidas pelo e. relator, no sentido de que o Tribunal haveria de subordinar seu poder-dever de impor sanções à prescrição quinquenal, por ser esse o prazo preponderante "no microssistema do Direito Público". 
Manifesto-me, pois, pela incidência da regra geral de prescrição assentada no Código Civil, aplicável a todos os casos em que a lei sobre ela não dispuser explicitamente.
 (grifos nossos e do original) 
A mesma linha de raciocínio ora defendida foi desenvolvida no parecer proferido pelo então Procurador-Geral do MP/TCU, Dr. Paulo Soares Bugarin, no âmbito do TC Processo 030.926/2015-7, conforme demonstra o trecho seguinte:
12. Sobre o uso do Código Civil para extrair a norma jurídica aplicável à prescrição da pretensão punitiva afeta às relações de Direito Público, entendo que, sem embargo de reconhecer os contornos próprios de cada disciplina, não se pode delimitar de forma estanque as esferas entre Direito Civil e Direito Administrativo, Direito Público e Direito Privado. Nesse sentindo, para alguns doutrinadores, a crescente constitucionalização do Direito Civil (expoente do Direito Privado) e do Direito Administrativo (expoente do Direito Público) contribui para a dificuldade, em qualificadas dimensões, na contraposição pura e simples entre Direito Público e Privado. 
13. Com efeito, nem tudo que está dentro do Código Civil é propriamente, ou exclusivamente, matéria de Direito Civil. Não se pode olvidar que o CC/2002 também dispõe de matérias consideradas de cunho administrativo, tais como: conceituação de pessoa jurídica de direito público (arts. 40 e 41) ; responsabilidade civil de pessoa jurídica de direito público (art. 43) ; fundações (art. 62 e seguintes) ; bens públicos (art. 98 e seguintes) ; desapropriação (art. 1.275, inciso V, considerada como causa de perda da propriedade imóvel) ; as restrições ao uso anormal da propriedade (art. 1.277 e seguintes) ; a passagem forçada (art. 1.285) ; a imposição de passagem de cabos e tubulações (art. 1.286) ; a regulação das águas e questão dos aquedutos (art. 1288 e seguintes) ; a limitação entre prédios (art. 1.297) e o direito de construir (art. 1299 e seguintes) .
14. Da mesma forma, diversos institutos do Direito Civil são corriqueiramente utilizados pelo Tribunal, inclusive em sua atuação sancionadora, a exemplo da solidariedade passiva (arts. 275 a 285 do CC/2002) e da desconstituição da personalidade jurídica de empresas (art. 50 do CC/2002) .
15. Desta forma, data vênia, não se mostra despropositado ou inadequado utilizar a disciplina do Código Civil para se estabelecer prazo prescricional aplicável ao TCU.
 (peça 3, p. 3, do TC Processo 030.926/2015-7 - grifos nossos e do original) 
Tendo em vista a adoção do Código Civil como marco legal a nortear a tese ora defendida, cabe verificar qual seria o marco temporal a ser adotado pelo Tribunal como início da contagem do prazo prescricional para o exercício da pretensão de ressarcimento.
O Código Civil, em seu art. 189, estabelece que "violado o direito, nasce para o titular a pretensão, a qual se extingue, pela prescrição, nos prazos a que aludem os arts. 205 e 206". Para a atividade de controle externo, o momento de violação do direito pode ser associado à data da ocorrência da irregularidade, ou seja, da prática de algum ilícito que acarrete dano aos cofres públicos. Esse seria, portanto, o marco inicial para o exercício da pretensão condenatória do TCU, pelo qual se dá a "apuração dos fatos, identificação dos responsáveis e quantificação do dano", ex vi do disposto no art. 8º da Lei 8.443/1992.
Há que se reconhecer, contudo, a suspensão do curso do prazo prescricional sempre que momentaneamente obstado o prosseguimento no exercício da pretensão por razão unicamente imputável ao responsável, a exemplo da submissão extemporânea de elementos adicionais. Uma vez obstada, temporariamente, a pretensão, não deve ter curso a prescrição, por necessária simetria, na medida em que a última constitui, justamente, o prazo legal de exercício da primeira.
O referido entendimento é extraído do item 9.1.5 do Acórdão 1441/2016-TCU-Plenário:
9.1. deixar assente que:
 (...) 
9.1.5. haverá a suspensão da prescrição toda vez que o responsável apresentar elementos adicionais de defesa, ou mesmo quando forem necessárias diligências causadas por conta de algum fato novo trazido pelos jurisdicionados, não suficientemente documentado nas manifestações processuais, sendo que a paralisação da contagem do prazo ocorrerá no período compreendido entre a juntada dos elementos adicionais de defesa ou da peça contendo o fato novo e a análise dos referidos elementos ou da resposta da diligência, nos termos do art. 160, §2º, do Regimento Interno;
 (grifo nosso) 
Raciocínio semelhante se aplica às hipóteses em que o exercício da pretensão de ressarcimento restar intencionalmente obstaculizado em virtude de conduta fraudulenta dos responsáveis, dissimuladora da irregularidade ensejadora do dano ao erário, com fins a lhes assegurar a impunidade e a retenção de eventuais vantagens ilícitas. Nesses casos, admitir o curso da prescrição desde a ocorrência da irregularidade lhes permitiria beneficiarem-se da própria conduta fraudulenta, da própria torpeza, de forma incompatível com a boa-fé objetiva.
Ainda que a lei seja omissa quanto a tal hipótese impeditiva da prescrição, ela decorre da própria lógica da prescrição e do ditame da boa-fé objetiva que, como princípio geral de direito, presta-se à colmatação de lacunas, nos termos do art. 4º da Lei de Introdução às Normas do Direito Brasileiro (LINDB) .
Orientações semelhantes são identificadas na jurisprudência do STJ:
 (...) 5. Outro relevante e grave aspecto a ser destacado é a intenção deliberada do Sr. Hélio Viana Freitas em obstar a realização de sua citação, como atestado pelo meirinho, em 9.7.2009. Ao argumentar a existência de prescrição, quando se escondeu intencionalmente e só compareceu aos autos em virtude da realização de penhora on-line nas suas contas correntes, denota propósito de "beneficiar-se com a própria torpeza". Tal conduta não encontra amparo jurídico e não pode ser chancelada pelo Poder Judiciário. Precedentes: AgInt nos EDcl no AREsp 1.013.829/RJ, Rel. Min. Marco Aurélio Bellizze, Terceira Turma, DJe 14.8.2018; REsp 1.740.260/RS, Rel. Min. Ricardo Villas Bôas Cuevas, Terceira Turma, DJe 29.6.2018; AgRg no REsp 1.398.155/RN, Rel. Min. Benedito Gonçalves, Primeira Turma, DJe 28.9.2015; REsp 1.366.694/MG, Rel. Min. Mauro Campbell Marques, Segunda Turma, DJe 17.4.2013.
 (...) 
 (REsp 1770249/RJ, Rel. Ministro HERMAN BENJAMIN, SEGUNDA TURMA, julgado em 8/11/2018, DJe 19/11/2018) (grifos nossos) 
ADMINISTRATIVO. CONTRATO. INADIMPLÊNCIA. ANTECIPAÇÃO DO VENCIMENTO. PRAZO DE PRESCRIÇÃO. MANUTENÇÃO DO TERMO INICIAL.
1. Trata-se de ação monitória referente ao contrato de abertura de crédito para financiamento estudantil em que a origem afastou a prescrição reconhecida pelo juízo de primeiro grau.
2. Esta Corte pacificou seu entendimento no sentido de que, mesmo diante do vencimento antecipado da dívida, subsiste inalterado o termo inicial do prazo de prescrição - no caso, o dia do vencimento da última parcela, 10.2.2008. Precedentes.
3. Note-se, ainda, que a ninguém é admitido valer-se da própria torpeza. Ora, entender em favor da antecipação do prazo em questão beneficiaria o próprio devedor que criou o óbice para o recebimento do crédito.
4. Recurso especial não provido.
 (REsp 1247168/RS, Rel. Ministro MAURO CAMPBELL MARQUES, SEGUNDA TURMA, julgado em 17/5/2011, DJe 30/5/2011) (grifos nossos) 
A circunstância impeditiva da prescrição de que aqui se cogita guarda coerência, ainda, com a teoria da actio nata, em sua feição subjetiva, sob a qual não há se falar em inércia daquele a quem caberia exercer a ação sem que ele detenha condições de saber do próprio ato irregular. Segundo a teoria, é a partir da efetiva ciência da violação da ordem jurídica que exsurge a pretensão e, por corolário, a fluência do prazo para o seu regular exercício, haja vista que, repise-se, não se tem por razoável exigir do titular da pretensão o seu devido exercício antes mesmo de que tenha ciência sobre o fato irregular ou seus efeitos (no caso, o dano ao erário) . Nessa linha é o seguinte julgado do STJ:
PROCESSUAL CIVIL E ADMINISTRATIVO. RECURSO ESPECIAL. APREENSÃO DE VEÍCULO REVERTIDA JUDICIALMENTE. DANOS EMERGENTES. PRESCRIÇÃO. TERMO INICIAL. PRINCÍPIO DA ACTIO NATA. (...) 
1. O curso do prazo prescricional do direito de reclamar inicia-se somente quando o titular do direito subjetivo violado passa a conhecer o fato e a extensão de suas consequências, conforme o princípio da actio nata. (...) .
 (...) 
 (REsp 1257387/RS, Rel. Ministra ELIANA CALMON, SEGUNDA TURMA, julgado em 5/9/2013, DJe 17/9/2013 - grifos nossos) 
Registre-se que a adoção da teoria da actio nata, em sua subjetiva acepção, é medida que, para além de juridicamente razoável - vez que permite ao instituto da praescriptio operar, de fato, como instrumental garantidor da ordem e segurança jurídicas, em vez de favorecer unicamente ao interesse privado do agente dissimulador - desvela-se imprescindível aos casos em que se apuram danos decorrentes de ilícitos de maior complexidade, que, pela própria natureza de que se revestem, não têm percepção prontamente evidenciadas no plano jurídico e, portanto, são impassíveis de ciência imediata pelos órgãos de controle externo da gestão pública.
Não estamos a olvidar que, ao se considerar como termo inicial da prescrição o momento em que o detentor da legítima pretensão obtém (ou poderia obter) a inequívoca ciência do ato irregular, poderá haver situações em que a gênese do interstício prescricional remanesça suspensa por prazo demasiadamente prolongado, o que poderia, fatalmente, culminar em indesejável prejuízo ao devido processo legal. Para situações tais, caberia ao Tribunal avaliar, como já o faz atual e rotineiramente, se o desproporcional prazo defluído desde a prática da irregularidade ensejadora de dano tem o condão de prejudicar o contraditório e a ampla defesa, a exemplo do que preconiza o espírito da norma disciplinada no inciso II do art. 6º da Instrução Normativa TCU 71/2012[footnoteRef:7]. [7:  "Art. 6º Salvo determinação em contrário do Tribunal de Contas da União, fica dispensada a instauração da tomada de contas especial, nas seguintes hipóteses: (...) II - houver transcorrido prazo superior a dez anos entre a data provável de ocorrência do dano e a primeira notificação dos responsáveis pela autoridade administrativa competente;"] 
Ressalvamos, ainda, a hipótese em que, a despeito do decurso do prazo prescricional, verificam-se indicativos de ato doloso de improbidade administrativa tipificado na Lei 8.429/1992 como causa de dano ao erário, o que, em tese, revestiria a pretensão ressarcitória de imprescritibilidade. Ainda que não caiba ao TCU a capitulação formal da conduta sob tal categoria jurídica, não há impedimento a que o Tribunal prossiga no desempenho de sua atividade fiscalizatória, se assim justificarem a materialidade e a relevância do fato, valendo-se de sua expertise na apuração do dano de modo a, inclusive, subsidiar eventual atuação em juízo do Ministério Público comum ou da própria pessoa jurídica de direito público lesada - conforme legitimidade que lhes atribui o art. 17 da Lei 8.429/1992 -, com fins à persecução do ressarcimento ao erário.
Em vista dos parâmetros acima apontados, considerando que os derradeiros prazos para as prestações de contas ocorreram em 30/7/2004, 22/8/2004, 15/5/2005 e 30/3/2007, e o ato que autorizou a citação da responsável, no âmbito do TCU, em 16/7/2018  (peça 63) , verifica-se a ocorrência da prescrição da pretensão de ressarcimento, na mesma linha que pontuou a unidade instrutora, na análise que fez em relação à prescrição da pretensão punitiva (peça 100, p. 6) .
***
Caso não venha a ser acolhida a contagem do prazo prescricional com fundamento na tese decenal anteriormente defendida, propomos, subsidiariamente, a aplicação, por analogia, da Lei 9.873/1999, a qual estabelece prazo quinquenal e regime específico de prescrição para o exercício de ação punitiva pela Administração Pública Federal direta e indireta e dá outras providências.
Ainda que o controle externo não se confunda com o exercício sancionatório do poder de polícia - de cuja prescrição a lei trata -, nada impede a adoção da referida norma, com fins à integração normativa - se considerada a existência de lacuna legislativa - por ser a que apresenta, no âmbito específico do regime jurídico de Direito Público, maior aderência às especificidades do controle externo, no que tange à sua face persecutória e ao seu caráter não judicial.
A adoção da Lei 9.873/1999 tem como vantagem a convergência com precedentes do STJ que tratam da matéria da prescrição no controle externo, a exemplo dos indicados a seguir:
EMENTA: ADMINISTRATIVO. PREFEITO. PROCEDIMENTO ADMINISTRATIVO. TCU. RESSARCIMENTO AO ERÁRIO. AÇÃO ANULATÓRIA. PRESCRIÇÃO QUINQUENAL. PRECEDENTE DA SEGUNDA TURMA: RESP N. 1.480.350/RS. PRECEDENTE DA PRIMEIRA TURMA: RESP N. 1.129.206/PR.
I - Ação originária visando à anulação do procedimento administrativo instaurado no TCU contra o autor que, enquanto Prefeito do Município de Pedra/PE, teria superfaturado obras de construção de escolas municipais, culminando na condenação ao ressarcimento de parte da quantia recebida em virtude do Convênio n.5.328/96, e multa.
II - Prescrição quinquenal reconhecida, considerando que a vigência do referido Convênio data de 1997, e a Tomada de Contas foi instaurada pelo TCU somente em 2005.
III - Os autos não versam sobre ação de ressarcimento para o fim de se estabelecer sobre a imprescritibilidade nos termos constitucionais respectivos. 
IV - "Em virtude da lacuna legislativa, pois não há previsão legal de prazo para a atuação do Tribunal de Contas da União, deve ser-lhe aplicado o prazo quinquenal, por analogia aos arts. 1º do Decreto 20.910/32 e 1º da Lei 9.873/99" (REsp n. 1.480.350/RS, Rel. Ministro Benedito Gonçalves, primeira turma, julgado em 5/4/2016, DJe 12/4/2016) .
V - Precedente análogo da Primeira Turma, sob o enfoque da Lei n.9.874/99.
VI- Recurso especial improvido.
 (REsp 1464480/PE, Rel. Ministro FRANCISCO FALCÃO, SEGUNDA TURMA, julgado em 13/6/2017, DJe 23/6/2017 - grifos nossos) 
EMENTA: PROCESSUAL CIVIL E ADMINISTRATIVO. RECURSO ESPECIAL. TRIBUNAL DE CONTAS DA UNIÃO. PROCESSO DE TOMADA DE CONTAS ESPECIAL. VIOLAÇÃO A INSTRUÇÃO NORMATIVA. EXAME INCABÍVEL EM SEDE DE APELO ESPECIAL. ARTS. 31 E 57 DA LEI 8.443/92, 471 DO CPC, 884 DO CC, 26, VI, E 27, § 1º, DA LEI 9.784/99. AUSÊNCIA DE PREQUESTIONAMENTO. SÚMULA 211/STJ. TESE DE PRESCRIÇÃO ADMINISTRATIVA. AUSÊNCIA OU FALHA NA PRESTAÇÃO DE CONTAS. IMPUTAÇÃO DO DÉBITO E APLICAÇÃO DE SANÇÃO. NÃO CONFIGURAÇÃO DE HIPÓTESE DE IMPRESCRITIBILIDADE. LACUNA LEGISLATIVA. NECESSIDADE DE INTEGRAÇÃO POR ANALOGIA. APLICAÇÃO DO PRAZO QUINQUENAL. DECURSO. OCORRÊNCIA.
 (...) 
7. Em virtude da lacuna legislativa, pois não há previsão legal de prazo para a atuação do Tribunal de Contas da União, deve ser-lhe aplicado o prazo quinquenal, por analogia aos arts. 1º do Decreto 20.910/32 e 1º da Lei 9.873/99. Em hipótese similar à presente, porquanto ausente prazo decadencial específico no que concerne ao exercício do poder de polícia pela Administração, antes do advento da Lei 9.873/99, a Primeira Seção desta Corte, no julgamento do REsp 1.105.442/RJ (Rel Min. Hamilton Carvalhido, Primeira Seção, DJe 22/2/2011) , sob o rito do art. 543-C do CPC, assentou ser ele de 5 anos, valendo-se da aplicação analógica do art. 1º do Decreto 20.910/32.
8. Recurso especial parcialmente conhecido e, nessa extensão, provido para julgar procedente o pedido inicial, desconstituindo a decisão do Tribunal de Contas da União no processo de tomada de contas especial do Convênio 5013/96, ressalvando-se a via judicial para o pleito de eventual ressarcimento.
 (REsp 1480350/RS, Rel. Ministro BENEDITO GONÇALVES, PRIMEIRA TURMA, julgado em 5/4/2016, DJe 12/4/2016 - grifos nossos) 
Cabe destacar que a Corte Suprema, em decisões monocráticas de caráter liminar, também já indicou a aplicação da Lei 9.873/1999, para fins de contagem do prazo prescricional, aos processos de controle externo, a saber:
EMENTA: DECISÃO MANDADO DE SEGURANÇA - TRIBUNAL DE CONTAS DA UNIÃO - TOMADA DE CONTAS ESPECIAL - PRESCRIÇÃO - LIMINAR DEFERIDA. 
1. (...) Coesa Engenharia Ltda. insurge-se contra a deliberação nº 1.110/2017, por meio da qual o Tribunal de Contas da União, no processo de tomada de contas especial nº Processo 016.851/2003-9, condenou-a, juntamente com prefeito e gestores do Departamento Nacional de Obras contra as Secas - DNOCS, ao pagamento de multa e ressarcimento de débito (...) . Consoante narra, o alegado pagamento a maior teria ocorrido em 13 de outubro de 1992, havendo sido as contas dos gestores inicialmente julgadas regulares pelo Órgão de fiscalização. Relata a posterior reabertura desses processos, apreciados em conjunto com a tomada de contas especial impugnada, instaurada em 2003 e da qual foi inicialmente intimada para defender-se em 2006. (...) Evocando precedentes, afirma a incidência da Lei nº 9.873/1999, a estabelecer prazo para exercício de ação punitiva pela Administração Pública federal. (...) O Tribunal de Contas da União, em informações, aponta a inviabilidade de o Judiciário adentrar o mérito da decisão administrativa. (...) Refere-se a trechos de pronunciamentos formalizados no processo impugnado, segundo os quais: no tocante à aplicação de multa, a Lei nº 8.443/1992, a reger a atividade do Tribunal, não prevê regra de prescrição e, mesmo se aplicado o prazo decenal versado no artigo 205 do Código Civil, a citação dos gestores teria interrompido a fluência; a pretensão de reparação civil do Estado é imprescritível. O processo está concluso para apreciação da medida acauteladora. 
2. Surgem com relevância maior as causas de pedir atinentes ao devido processo legal e à segurança jurídica. O sobrepreço imputado pelo Órgão de controle teria ocorrido em 1992, sobrevindo apenas em 2006 a notificação da impetrante para responder ao processo administrativo que levou à determinação de ressarcimento ao erário e aplicação de multa (...) . Decorridos treze anos entre o fato supostamente lesivo e a intimação do particular, o Estado não poderia mais buscar o ressarcimento ou a punição, seja na via administrativa, seja na judicial. (...) O que ocorre, tradicionalmente, no Direito? O quinquênio a reger a prescrição (...) . Verifico-o quanto à ação a ser ajuizada pela Fazenda, assim como por aquele prejudicado por ato do Estado - Decreto nº 20.910/1932. Mais ainda: esse é o lapso aplicável, por força da Lei nº 4.717/1965, à ação popular e à ação de improbidade, nos termos do artigo 23, inciso I, da Lei nº 8.429/1992. É observável, também, considerado o poder-dever de autotutela administrativa - artigo 54 da Lei nº 9.784/1999. Por fim, atentem para a integral incidência, quanto à atuação sancionatória do Tribunal de Contas da União, da Lei nº 9.873/1999, conforme decidido pela Primeira Turma no mandado de segurança nº 32.201, relator o ministro Luís Roberto Barroso. Em suma, descabe admitir que o Poder Público, na seara patrimonial, cruze os braços, permanecendo com poder exercitável a qualquer momento. A evocação da segurança jurídica, como garantia da cidadania diante de guinadas estatais, confere relevância à passagem do tempo. Por isso há, no cenário, a prescrição, a alcançar a pretensão, a ação, e a decadência, que apanha e fulmina o próprio direito. Nesse contexto, deve o Tribunal de Contas da União observar o lapso de cinco anos para proceder à notificação daquele que busca responsabilizar por dano ao erário. 
3. Defiro a liminar, suspendendo, relativamente à impetrante, os efeitos da condenação imposta pelo Órgão impetrado por meio da deliberação nº 1.110/2017 (...) .
 (...) 
 (Mandado de Segurança [MS] 35294[footnoteRef:8], Relator: Min. MARCO AURÉLIO, julgado em 6/3/2018, publicado em PROCESSO ELETRÔNICO DJe-044 DIVULG 7/3/2018 PUBLIC 8/3/2018 - grifos nossos) [8:  No mesmo sentido, ver: MS 35971 TP, Relator: Min. MARCO AURÉLIO, julgado em 14/2/2019, publicado em PROCESSO ELETRÔNICO DJe-032 DIVULG 15/2/2019 PUBLIC 18/2/2019; e MS 36054 MC, Relator: Min. RICARDO LEWANDOWSKI, julgado em 19/12/2018, publicado em PROCESSO ELETRÔNICO DJe-019 DIVULG 31/1/2019 PUBLIC 1/2/2019.] 
Não se pode deixar de mencionar, também, que, na apreciação do RE 636.886, o Ministro Gilmar Mendes destacou que a "prescritibilidade é a regra" e defendeu o emprego supletivo da Lei 9.873/1999, ante a ausência de lei específica, no âmbito dos processos de contas.
A contagem do prazo quinquenal da referida lei teria início, de acordo com o entendimento do Ministro Gilmar Mendes, por ocasião da apresentação da prestação de contas, quando fosse o caso, ou, em caso de omissão, "apenas [...] com o início da tomada de contas especial pelo controle interno ou externo"; a complementação da prestação de contas caracterizaria uma das causas interruptivas; e as providências da fase interna serviriam como período de suspensão da prescrição.
No seguinte excerto de seu voto, o Ministro Gilmar Mendes resumiu os principais aspectos de sua compreensão sobre o emprego do prazo quinquenal:
Por oportuno, registro a incidência de prazos diferenciados a depender da fase fiscalizatória em que se encontre o fato que cause prejuízo ao erário.
Primeiro, há prazo decadencial (prescricional punitivo, nos termos da lei) quinquenal entre a data da prestação de contas e o início da fase preliminar de tomada de contas especial (citação ou notificação do interessado ou responsável pela prestação de contas na fase preliminar de tomada de contas pelos órgãos internos ou externos) , com a observância de causas de interrupção (retificação da prestação de contas pelo responsável) e de suspensão (enquanto durar a fiscalização preliminar realizada pelo controle interno do Ente Público, diante da inexistência de inércia estatal na averiguação do fato) . Pela obviedade, em se tratando de ato de fiscalização prévia (controle externo preventivo) , sequer existe a inércia estatal a justificar o início de qualquer decurso de tempo.
Secundariamente, uma vez iniciada a tomada de contas pelo órgão de controle interno ou externo, de forma preliminar, em decorrência de ser causa interruptiva legal, reinicia-se novo prazo decadencial (prescricional punitivo) até a decisão condenatória recorrível pelo Tribunal de Contas.
Terceiro, a contar da decisão final do Tribunal de Contas, inicia-se prazo prescricional (próprio) para ajuizamento da correspondente ação de execução. (...) 
Ainda em favor da aplicação da Lei 9.873/1999, não poderíamos deixar de mencionar as abalizadas contribuições do então Procurador-Geral do Ministério Público de Contas da União, Dr. Lucas Rocha Furtado, no TC Processo 001.753/2002-3[footnoteRef:9], e da atual Procuradora-Geral, Dra Cristina Machado da Costa e Silva, no TC Processo 020.635/2004-9. [9:  Vide, também, manifestação do Dr. Lucas Rocha Furtado no TC Processo 018.404/2007-9 (peça 8 do conjunto de "documentos anteriores à conversão", distinta da peça 8 do conjunto de "peças" do processo eletrônico) .] 
Ressalta-se a completude do regime prescricional edificado na Lei 9.873/1999, conforme ressaltado pela Procuradora-Geral do MP/TCU no mencionado parecer, dispondo a norma do marco inicial de contagem do prazo, na "data da prática do ato [irregular]", e das respectivas causas interruptivas, enumeradas no seu artigo 2º:
Art. 2o Interrompe-se a prescrição da ação punitiva:
I - pela notificação ou citação do indiciado ou acusado, inclusive por meio de edital;
II - por qualquer ato inequívoco, que importe apuração do fato;
III - pela decisão condenatória recorrível.
IV - por qualquer ato inequívoco que importe em manifestação expressa de tentativa de solução conciliatória no âmbito interno da administração pública federal.
À exceção do inciso IV do art. 2º da Lei 9.873/1999, nota-se que as causas interruptivas indicadas nos incisos I a III constituem eventos sucessivos. Após efetuadas as apurações iniciais, com marco interruptivo demarcado por "qualquer ato inequívoco, que importe apuração do fato" (inciso II) , e estando presentes as condições de procedibilidade, forçosamente deverá ser promovida "a notificação ou citação do indiciado ou acusado" (inciso I) , visto constituir tal ato de comunicação pressuposto de oportunização do contraditório e, assim, condição de validade de eventual condenação, à luz do devido processo legal. Suceder-lhes-á, igualmente, "a decisão condenatória recorrível" (inciso III) , se houver.
Assim, devem ser entendidas como causas sucessivas e não repetíveis de interrupção do prazo prescricional, à semelhança do que se observa no Direito Penal, onde, de igual modo, o legislador optou pelo estabelecimento de causas interruptivas sucessivas, a exemplo do recebimento da denúncia e da publicação da sentença ou acórdão condenatórios recorríveis (art. 117, incisos I e IV, do Código Penal) .
Na lição de Marcelo Madureira Prates[footnoteRef:10], com a qual este membro do Ministério Público se alinha: [10:  Prescrição Administrativa na Lei nº 9.873, de 23.11.1999: entre Simplicidade Normativa e Complexidade Interpretativa. Boletim de Direito Administrativo, São Paulo, n. 8, p. 898-910, ago. 2005.] 
 (...) no que toca aos atos que interrompem a prescrição administrativa, acreditamos que os atos interruptivos previstos no art. 2º [incisos I a III] da Lei nº 9.873/99 constituem sucessão cronológica de atos não-repetíveis nem substituíveis, o que implica que cada ato aí previsto somente possa ocorrer uma única vez e em momento determinado, já que, praticado o ato posterior, extingue-se a possibilidade de praticar o ato logicamente anterior. Essa visão coaduna-se com aquela e, mais ainda, dela decorre, de que o processo administrativo punitivo há de ser visto como uma sucessão cronológica de quatro fases fundamentais, quais sejam:
 (1) investigativa, destinada à apuração dos fatos suspeitos, é dizer, à coleta de elementos indiciários sobre a materialidade do fato e a autoria;
 (2) contraditória, a qual se inicia com a citação do suposto infrator, visando a lhe garantir contraditório e ampla defesa;
 (3) decisória, referente à decisão inicial recorrível; e
 (4) recursal, em que há a decisão final no plano administrativo.
 (p. 905 - grifos nossos e do original) 
Transpondo-se os eventos previstos nos incisos I a IV do art. 2º da Lei 9.873/1999 para o contexto do processo de contas, pode ser feito o seguinte cotejo:
	CAUSA INTERRUPTIVA PREVISTA NO ART. 2º DA LEI 9.873/1999
	PROVIDÊNCIA E CORRESPONDENTE MOMENTO DE CARACTERIZAÇÃO
	INSTÂNCIA RESPONSÁVEL
 (sem possibilidade de repetição do "ato inequívoco" que já tenha sido praticado por outra instância) 

	II - por qualquer ato inequívoco, que importe apuração do fato;
	Data do ato administrativo praticado na fase investigativa ou do documento (relatório de fiscalização etc.) que caracterize o "ato inequívoco", com a "reunião de elementos mínimos de convicção para a caracterização de um ilícito (materialidade do fato e autoria) "[footnoteRef:11], acompanhado da determinação de providências para averiguar a ocorrência do dano e a identificação dos responsáveis. [11:  PRATES, Marcelo Madureira. Prescrição Administrativa na Lei nº 9.873, de 23.11.1999: entre Simplicidade Normativa e Complexidade Interpretativa. Boletim de Direito Administrativo, São Paulo, n. 8, p. 898-910, ago. 2005. p. 905.] 
	Órgão ou entidade responsável pelo repasse dos recursos[footnoteRef:12] [12:  Jurisprudência do STJ:"PROCESSUAL CIVIL E ADMINISTRATIVO. EXECUÇÃO FISCAL. INFRAÇÃO AMBIENTAL. MULTA. PRESCRIÇÃO ADMINISTRATIVA (DECADÊNCIA) . HIPÓTESE INTERRUPTIVA. CONSTATAÇÃO. (...) 4. (...) a incontroversa fiscalização deflagrada pelo IBAMA em 03/07/2010 constituiu ato interruptivo do prazo prescricional para a ação punitiva estatal (decadência) , a teor do art. 2º, II, da Lei n. 9.873/1999: 'Interrompe-se a prescrição da ação punitiva: (...) II - por qualquer ato inequívoco, que importe apuração do fato.'" (Agravo Interno [AgInt] no REsp 1735081/CE, Relator : Ministro GURGEL DE FARIA, PRIMEIRA TURMA, julgado em 3/12/2019, DJe 10/12/2019 - grifos nossos) ] 
Controle Interno
TCU
Outras instâncias de controle (autoridades policiais[footnoteRef:13], Ministério Público, entre outras) [13:  Jurisprudência do STJ:"ADMINISTRATIVO. MANDADO DE SEGURANÇA. ATO DO MINISTRO DE ESTADO DO CONTROLE E DA TRANSPARÊNCIA. DECLARAÇÃO DE INIDONEIDADE PARA LICITAR OU CONTRATAR COM A ADMINISTRAÇÃO PÚBLICA. AUSÊNCIA DE QUALQUER ILEGALIDADE NO PROCESSO ADMINISTRATIVO. ORDEM DENEGADA. (...) 4. Preliminar de prescrição da pretensão punitiva afastada, porquanto houve a interrupção da prescrição da ação punitiva da administração com as conclusões do Inquérito Policial nº 095/2012-SR/DPF/PB. Incidência do inciso II, do artigo 2º, da Lei nº 9.873/99. (...) " (MS 21.591/DF, Relator: Ministro MAURO CAMPBELL MARQUES, PRIMEIRA SEÇÃO, julgado em 14/11/2018, DJe 26/3/2019 - grifos nossos) ] 

	IV - por qualquer ato inequívoco que importe em manifestação expressa de tentativa de solução conciliatória no âmbito interno da administração pública federal.
	Primeira possibilidade: data em que o responsável manifesta sua intenção, na fase interna da TCE, de "recolher o valor principal integral atualizado monetariamente, sem a incidência de juros moratórios, nos termos do art. 12, § 2º, da Lei 8.443, de 16 de julho de 1992" (caput do art. 13-A da Instrução Normativa TCU 71/2012) ou a data em que o responsável providencia tal recolhimento e, em seguida, apenas comunica tal providência à Administração (sujeito à complementação de valores) .
	Órgão ou entidade responsável pelo repasse dos recursos

		Segunda possibilidade (desde que não implementada a primeira) : data em que o responsável manifesta, na fase externa da TCE, sua intenção de recolher o débito, ou recolhe o montante que entende devido e, em seguida, comunica tal providência ao TCU (sujeito à complementação de valores) .
	TCU

	I - pela notificação ou citação do indiciado ou acusado, inclusive por meio de edital;
	Data da ciência da citação pelos responsáveis ou de publicação do edital no DOU.
	TCU

	III - pela decisão condenatória recorrível.
	Data da prolação do acórdão condenatório (sujeito a recurso) .
	TCU

Quanto à hipótese do inciso I do art. 2º da Lei 9.873/1999, defendemos a sua caracterização, no âmbito do controle externo, apenas quando o responsável toma ciência da citação efetuada pelo TCU (ou quando é publicado o edital de citação no DOU) . Não se deve considerar, para tanto, as eventuais notificações anteriores encaminhadas ao responsável, mesmo que tenha havido sua respectiva ciência, por não constituírem atos essenciais e suficientes de comunicação.
Conforme assentado na jurisprudência do TCU, somente a citação realizada pelo Tribunal cumpre o efetivo papel de abertura do contraditório e da ampla defesa, de modo que somente sua falha ou ausência têm o condão de invalidar eventual juízo condenatório:
A ausência de notificação do responsável na fase interna do processo de tomada de contas especial não implica vício, porquanto a fase interna constitui procedimento inquisitório de coleta de provas, assemelhado ao inquérito policial, e a fase externa, que se inicia com a autuação do processo no TCU, é que garante o direito à ampla defesa e ao contraditório.
 (Acórdão 653/2017-TCU-Segunda Câmara - Relator: Ministro Augusto Nardes) 
Não há obrigatoriedade de oferecimento de contraditório na fase interna de tomada de contas especial, razão por que a ausência de notificação de responsável nessa fase não prejudica o andamento do processo no TCU. O direito à ampla defesa e ao contraditório deve ser garantido na fase externa. 
 (Acórdão 1514/2007-TCU-Segunda Câmara - Relator: Ministro Ubiratan Aguiar) 
A despeito da impertinência da única causa suspensiva expressamente prevista na Lei 9.873/1999 (art. 3º, inciso I) com as pretensões ressarcitória e sancionatória do controle externo, a opção pela aplicação do referido marco legislativo não impede que sejam admitidas outras hipóteses suspensivas, ou mesmo impeditivas, pelas razões já expostas anteriormente neste parecer.
***
Por fim, consignamos que os dois caminhos aqui apresentados bem se prestam aos mesmos desideratos, quais sejam, evitar a perpetuação de situações individuais de incertezas jurídicas e, indiretamente, garantir um contraditório minimamente tempestivo, essencial à ampla defesa, em termos substantivos - já que essa acaba, de algum modo, fragilizada diante de longo lapso temporal entre o seu exercício e os fatos de que trata -, sem significar obstáculo leonino à relevantíssima busca pelo ressarcimento do erário, dada a complexidade burocrática que envolve. Estão em linha, ainda, com a tese prevalecente no STF, da prescritibilidade da pretensão de ressarcimento ao erário como regra.
Nesse sentido, servem de desfecho à presente discussão as ponderações do Ministro Benjamin Zymler, apresentadas na parte inicial do voto que fundamentou o Acórdão 1314/2013-TCU-Plenário[footnoteRef:14]: [14:  Não obstante afirmar a razoabilidade de se utilizar a prescrição decenal do Código Civil ou a prescrição quinquenal prevista em diversas normas de direito público, o Ministro Benjamin Zymler optou pela segunda vertente, ao se pronunciar no voto condutor do Acórdão 1314/2013-TCU-Plenário:"23. Sendo assim, fazendo uso de tal crite¿rio de integrac¿a¿o, entendo que o prazo prescricional para que o TCU aplique aos responsa¿veis as sanc¿o¿es previstas em lei deve mesmo ser o de cinco anos, conforme previsto em diversas normas de direito pu¿blico, a exemplo do art. 23, inciso II, da Lei 8.429/1992, do art. 142, inciso I da Lei 8.112/1990, do art. 1º do Decreto 20.910/1932, do art. 174 do Co¿digo Tributa¿rio Nacional, do art. 1º da Lei 9.873/1999 e art. 1º da Lei 6.838/1980 e do art. 46 da Lei 12.529/2011." (grifos nossos) .] 
13. De ini¿cio, anoto que nenhuma das posic¿o¿es defendidas - prescric¿a¿o quinquenal por analogia a diversas normas de Direito Pu¿blico e prescric¿a¿o decenal com base no Co¿digo Civil - refoge aos padro¿es da razoabilidade. A questa¿o e¿ controversa, mormente pela falta de disposic¿a¿o legal especi¿fica a regular o instituto da prescric¿a¿o nos processos de controle externo. (grifo nosso) 
Em vista da especial relevância da matéria atinente à prescrição da pretensão ressarcitória, com repercussão sobre um número bastante significativo de processos, urge definição plenária da Corte de Contas, considerando o disposto no art. 16, inciso V, do Regimento Interno/TCU, a respeito não só da incorporação da tese da prescrição da pretensão de ressarcimento ao erário, mas, também, no que tange ao regime a que se submete a prescrição no controle externo, observados os parâmetros legislativos existentes.
Não obstante a urgência para definição do tema, este membro do Ministério Público de Contas da União considera prudente que o TCU, em virtude da pendência de apreciação dos embargos de declaração opostos pela AGU contra o julgamento proferido pelo STF no RE 636.886 - no qual houve, inclusive, pedido de modulação de efeitos -, aguarde a definição da Corte Suprema sobre a questão da pretensão de ressarcimento ao erário.
Mesmo sem a garantia de que a futura decisão nos aclaratórios abrangerá a prescrição na fase de conhecimento (no processo de controle externo, in casu) , por extrapolar os limites do caso concreto objeto do RE 636.886[footnoteRef:15] (atinente à fase de execução de título executivo extrajudicial oriundo de decisão de Tribunal de Contas) , a sugestão adiante consignada é a de que o julgamento da presente TCE seja sobrestado até que o STF aprecie os mencionados embargos de declaração. Evita-se, assim, que decisões do Tribunal venham a ser impugnadas perante o Poder Judiciário posteriormente, movimentando desnecessariamente a máquina pública. [15:  Excerto dos embargos de declaração opostos pela AGU contra o julgamento proferido pelo STF no RE 636.886:"Recorda-se que o caso concreto em análise trata da propositura, pela União, de execução de título executivo extrajudicial, fundado em acórdão do Tribunal de Contas. Essa delimitação da questão em debate se faz importante tendo em vista que o precedente firmado no presente julgamento deve servir como parâmetro, sob a sistemática da repercussão geral, para o julgamento de outros casos relativos tão-somente à execução dos títulos executivos extrajudiciais decorrentes dos acórdãos do TCU.Ampliar esse entendimento, a fim de que a tese fixada abranja também as fases anteriores à constituição do título executivo extrajudicial, implicaria extrapolar indevidamente os limites objetivos do RE nº 636.886, além de contribuir para o incremento do número de processos ajuizados, sobrecarregando ainda mais o Poder Judiciário." (p. 9-10 - grifo do original) ] 
E, uma vez proferida a decisão do STF, e conhecidos seus termos, este membro do Ministério Público de Contas da União sugere - ressalvada a possibilidade de uma definição jurisprudencial anterior - seja a matéria atinente à prescrição da pretensão ressarcitória submetida à apreciação do Plenário da Corte de Contas, com vistas a que se fixe entendimento sobre a questão de direito, a teor do art. 16, inciso V, do Regimento Interno/TCU, retomando-se, logo em seguida, o julgamento destas contas especiais.
***
Diante do exposto, este representante do Ministério Público de Contas da União, em discordância com a proposta formulada pela unidade técnica (peças 32-34) , manifesta-se pela adoção das seguintes providências:
	i) sobrestar o julgamento desta TCE, nos termos do art. 47 da Resolução TCU 259/2014, diante da pendência da apreciação, pelo Supremo Tribunal Federal (STF) , dos embargos de declaração opostos pela Advocacia-Geral da União (AGU) contra a decisão proferida em 17/4/2020 no julgamento do Recurso Extraordinário (RE) 636.886; e
	ii) uma vez proferida a decisão do STF, e conhecidos seus termos, encaminhar este processo ao Plenário, com vistas a que se fixe entendimento sobre a questão de direito relacionada à prescrição da pretensão de ressarcimento ao erário - se já não houver feito -, com fundamento no art. 16, inciso V, do Regimento Interno/TCU, retomando-se, em seguida, o julgamento desta TCE.
Caso o relator não acolha a proposta supra, este membro do Parquet sugere, no mérito julgar irregulares as contas da Sra. Janethe Deolina de Oliveira Pena, porém, deixando de condená-la à reparação do dano e ao pagamento de multa, eis que ocorrida, in casu, a prescrição das pretensões indenizatória e punitiva.
É o relatório.

Humberto Pellegrini Carizzi (OAB/MG 86.610) e outros.

Procurador Rodrigo Medeiros de Lima.

TOMADA DE CONTAS ESPECIAL. CNPQ. RECEBIMENTO, POR BOLSISTA, DE RECURSOS PARA PESQUISAS. NÃO APRESENTAÇÃO DO RELATÓRIO TÉCNICO FINAL COM O DETELHAMENTO DAS ATIVIDADES DESENVOLVIDAS. OMISSÃO DO DEVER DE PRESTAR CONTAS. CITAÇÃO. APRESENTAÇÃO DE DEFESA. ACOLHIMENTO PARCIAL. RECONHECIMENTO DA OCORRÊNCIA DA PRESCRIÇÃO DA PRETENSÃO PUNITIVA. ALEGAÇÃO DE OCORRÊNCIA DA PRESCRIÇÃO DA PRETENSÃO RESSARCITÓRIA PELO MPTCU. INOCORRÊNCIA. PENDÊNCIA DE DECISÃO DEFINITIVA DO STF ACERCA DO TEMA. CONTAS IRREGULARES. DÉBITO. NOTIFICAÇÃO.

TOMADA DE CONTAS ESPECIAL (TCE)

Secretaria de Controle Externo de Tomada de Contas Especial (SecexTCE).

Em apreciação, tomada de contas especial (TCE) instaurada pelo Conselho Nacional de Desenvolvimento Científico e Tecnológico (CNPq) em desfavor da Sra. Janethe Deolina de Oliveira Pena, pesquisadora beneficiária de recursos financeiros para o auxílio à pesquisa no âmbito dos processos originais 54.0637/2001-7, 47.9491/2001-1, 45.2246/2003-2 e 30.8915/2003-8, em virtude da não comprovação da boa e regular aplicação dos recursos federais a ela repassados, em face da omissão no dever de prestar contas dos valores transferidos no âmbito dos processos mencionados.
O tomador de contas concluiu que o prejuízo ao erário importou em R$ 118.469,20 (valores históricos) , imputando a responsabilidade à Sra. Janethe Deolina de Oliveira Pena, conforme se observa do Relatório de TCE (peça 46) , na condição de pesquisadora beneficiária de recursos financeiros para o auxílio à pesquisa no âmbito dos processos acima mencionados, em razão de não ter apresentado o relatório técnico final de seus quatro projetos.
No âmbito do TCU, após a citação da responsável com a apresentação de suas alegações de defesa às peças 86 a 97, a Secretaria de Controle Externo de Tomada de Contas Especial - SecexTCE, em pronunciamentos de mérito uniformes (peças 100 a 102) , pugna pelo julgamento das contas da responsável pela irregularidade, com sua condenação em débito, sem a aplicação da multa prevista no art. 57 da Lei 8.443/1992 em razão da ocorrência da prescrição da pretensão punitiva.
O representante do MPTCU que atuou no feito, Procurador Rodrigo Medeiros de Lima, em parecer acostado à peça 103, divergiu da proposta da unidade técnica, porquanto entendeu ter havido também a prescrição da pretensão ressarcitória por parte do TCU, nos termos da recente jurisprudência do STF, quando da apreciação do RE 636.886, em que foi fixada a tese relativa ao Tema 899, em sede de repercussão geral, segundo o qual são prescritíveis as ações de ressarcimento fundadas em acórdãos exarados por tribunais de contas.
Defende o Parquet especializado, pelas lídimas razões assentadas em seu parecer, que à prescrição da pretensão ressarcitória aplica-se o mesmo prazo de dez anos utilizado para delimitar o prazo prescricional da pretensão punitiva, pois fundada em preceito de caráter geral fixado no art. 205 do Código Civil, conforme restou assentado no Acórdão 1441/2016-TCU-Plenário, a ser contato, em face da adoção da teoria da actio nata, da data em que o TCU tomou conhecimento da irregularidade. 
Defende ainda, de forma subsidiária, caso o TCU não acolha a tese de prescritibilidade decenal da prescrição ressarcitória, a adoção do prazo quinquenal para tal prescrição, na forma do disposto na Lei 9.873/1999, pelos fundamentos tratados em seu parecer.
Ao cabo, manifesta-se pela adoção das seguintes providências:
sobrestar o julgamento desta TCE, até a apreciação definitiva pelo STF no julgamento do RE 636.886, vez que pendente de apreciação de embargos de declaração opostos pela AGU;
uma vez proferida a decisão do STF e conhecidos seus termos, encaminhar este processo ao Plenário do TCU, com vistas a que se fixe entendimento sobre a questão de direito relacionada à prescrição da pretensão de ressarcimento ao erário.
Em adição, sugere que, uma vez não adotas as providências acima propostas, o TCU reconheça a ocorrência da prescrição das pretensões indenizatória e punitiva para que as contas da Sra. Janethe Deolinda de Oliveira Pena sejam julgadas irregulares, porém, deixando de condená-la à reparação do dano e ao pagamento de multa.
Feito esse necessário resumo, passo a decidir.
Manifesto minha concordância com a proposta da unidade instrutiva, razão pela qual adoto os argumentos nela expendidos e transcritos no relatório precedente em minhas razões de decidir. Deixo de acompanhar o MPTCU pelos fundamentos adiante aduzidos.
Alega a responsável, em preliminar, que teria ocorrido a prescrição decenal do processo, quando se considera o termo inicial de contagem de prazo como sendo as datas para a apresentação das respectivas contas. Defende que o CNPq, na fase interna do processo, não logrou êxito em notificá-la acerca das impropriedades a ela imputadas, em prejuízo à sua defesa.
Tais argumentos merecem acolhida parcial.
Reconheço, no caso concreto, a ocorrência da prescrição da pretensão punitiva pelo TCU, nos termos do que restou decido pelo Acórdão 1441/2016-TCU-Plenário, que apreciou incidente de uniformização de jurisprudência quanto ao tema. Conforme o julgado em menção, a prescrição punitiva ocorre em dez anos contados a partir da ocorrência da irregularidade, seguindo disposição geral que integra o art. 205 do Código Civil, entre outros, pelo ato que ordenar a citação do responsável.
In casu, as irregularidades noticiadas referem-se à não prestação de contas em relação a recursos repassados à responsável para a execução de quatro projetos relativos à pesquisa científica, cujos prazos expiraram em 31/7/2004, 23/7/2004, 25/5/2005 e 28/4/2007 relativamente aos processos 54.0637/2001-7, 47.9491/2001-1, 45.2246/2003-2 e 30.8915/2003-8, respectivamente. O ato que ordenou a citação é de 16/7/2018 (peça 63) , ou seja, proferido em prazo superior ao interregno de dez anos.
De modo diverso, entendo que não há argumentos de defesa que sustentem a ocorrência da prescrição decenal da pretensão de ressarcimento por esta Corte de Contas, pelas razões que apresentarei mais adiante neste voto quando do enfrentamento de argumento de igual índole trazido pelo insigne representante do MPTCU.
Com relação à apresentação de defesa na fase interna desta TCE, consta dos autos o recebimento de diversos AR (peça 4, p. 317, 332, 342, 359, 372) , bem como de e-mails enviados ao endereço eletrônico informado pela responsável (peça 4, p. 343, 358, 371) . De todo modo, é pacífica a jurisprudência desta Corte no sentido de que a não apresentação de defesa na fase interna da TCE não constitui afronta aos princípios do contraditório e da ampla defesa, dado o caráter instrutivo dos documentos e provas produzidos nesta fase, de sorte que a relação processual se consolida apenas no âmbito desta Corte de Contas, quando então tais princípios são de observância obrigatória (Acórdão 680/2020-TCU-Plenário, 316/2018-TCU-Plenário e 2.798/2017-TCU-1ª Câmara) .
Quanto ao mérito, argui a responsável, no essencial, que agiu de boa-fé, e que, apesar de não ter apresentado os quatro relatórios finais relativos aos projetos, entregou ao CNPQ um conjunto de documentos, a exemplo de Relatório Técnico-Científico, Relatório Final de Bolsa de Iniciação Científica, espelho financeiro da prestação de contas, solicitação de registros de equipamentos e materiais permanentes, que demonstrariam a adequada utilização dos recursos federais a ela confiados.
Ao final, em respeito ao princípio da boa-fé, solicita que suas contas sejam julgadas regulares com ressalva, extinguindo-se qualquer possibilidade de punição.
As razões de defesa apresentadas não são suficientes para elidir as irregularidades atribuídas à responsável.
O dever de prestar contas alcança todo aquele a quem recursos públicos foram confiados. Essa prestação de contas envolve tanto a demonstração da regularidade dos gastos realizados, a justificar que tais recursos foram de fato utilizados em observância às normas que regem os dispêndios públicos, quanto o alcance dos objetivos e resultados para os quais tais recursos foram alocados.
Nesse sentido, os normativos internos do CNPq, a exemplo daquele atualmente em vigor, Resolução Normativa CNPq 18/2011, preveem, para aqueles contemplados com verbas para pesquisa, a necessidade de apresentação de relatório técnico final das atividades desenvolvidas, razão pela qual foram emitidas as Notificações 425/2012 (peça 4, p. 327-332) , 0809/2013 (peça 14, p. 72-79) , 0562/2013 (peça 21, p. 63-69) e Ofício 0740/2009/CEEPF (peça 27, p. 55-56) , respectivamente, no âmbito dos processos 54.0637/2001-7, 47.9491/2001-1, 45.2246/2003-2 e 30.8915/2003-8, solicitando o mencionado documento à responsável, todas elas, com o correspondente AR assinado.
Ademais, consoante assinalado pela unidade técnica em sua instrução de mérito (peça 100, p. 11) , de acordo com a jurisprudência deste Tribunal, "o termo de compromisso assumido com o CNPq para financiamento de projeto de pesquisa obriga o recebedor de recursos da entidade a formalizar a prestação de contas e apresentar relatório técnico científico dos trabalhos desenvolvidos, visando a demonstrar a boa e regular aplicação desses recursos, e, no caso de inadimplemento, sujeita ao julgamento pela irregularidade das contas, com imposição de débito e multa (Acórdão 4052/2011-TCU-Segunda Câmara, Relator Aroldo Cedraz) ".
Com relação à prescrição da pretensão de ressarcimento, opto por não acolher as teses levantadas pelo eminente Procurador Rodrigo Medeiros de Lima em seu parecer regimental (peça 103) .
O representante do MPTCU entendeu ter havido prescrição da pretensão ressarcitória por parte do TCU, nos termos da recente jurisprudência do STF, quando da apreciação do RE 636.886, em que foi fixada a tese relativa ao Tema 899, em sede de repercussão geral, segundo o qual são prescritíveis as ações de ressarcimento fundadas em acórdãos exarados por tribunais de contas.
Defende o Parquet especializado, pelas lídimas razões assentadas em seu parecer, que à prescrição da pretensão ressarcitória aplica-se o mesmo prazo de dez anos utilizado para delimitar o prazo prescricional da pretensão punitiva, pois fundada em preceito de caráter geral fixado no art. 205 do Código Civil, conforme restou assentado no Acórdão 1441/2016-TCU-Plenário, a ser contado, em face da adoção da teoria da actio nata, em sua face objetiva, da data em que o TCU tomou conhecimento da irregularidade. 
Aduz ainda, de forma subsidiária, caso o TCU não acolha a tese de prescritibilidade decenal da prescrição ressarcitória, a adoção do prazo quinquenal para tal prescrição, na forma do disposto na Lei 9.873/1999, pelos fundamentos tratados em seu parecer.
Destaco, em consonância com o argumento trazido pelo representante do MPTCU para fundar a tese de prescritibilidade da pretensão de ressarcimento, que a decisão do STF no Tema 899, cuja repercussão geral foi reconhecida no âmbito do RE 636.886, ainda não transitou em julgado, estando pendente de apreciação os embargos de declaração opostos pela AGU, com vistas a esclarecer o seu exato alcance e a buscar a modulação de seus efeitos.
De todo modo, como bem salientou o Parquet de Contas para embasar sua tese subsidiária de aplicação do prazo prescricional de cinco anos tratado na Lei 9.873/1999, não se pode ignorar os recentes e novos posicionamentos do STF acerca da prescrição que se opera nos processos de controle externo do TCU, a exemplo do que restou decidido nos MS 32.201, 36.067 e 35.512. 
Em tais decisões pontuais, a Suprema Corte entendeu que, diante da lacuna existente na Lei Orgânica do TCU, Lei 8.443/1992 acerca do instituto da prescrição, deve-se aplicar a Lei 9.873/1999, que fixou o prazo prescricional de cinco anos, inclusive com a incidência das hipóteses de interrupção de tal prazo tratadas em seu art. 2º.
Percebe-se, portanto, que a Corte Suprema, mesmo que firme a tese de ocorrência de prescrição da pretensão de ressarcimento nos processos de controle externo, no âmbito do Tema 899, ainda não possui um entendimento sólido acerca do prazo a ser considerado para tanto, que, nos termos das decisões aqui elencadas, poderia ser de cinco anos.
Assim, diante da incerteza que ainda paira sobre o instituto da prescrição da pretensão de ressarcimento no âmbito desta Corte de Contas, seja pela pendência de decisão definitiva do STF no âmbito do RE 636.866, seja pelos posicionamentos iniciais do STF acerca do tema ora apontados, opto, até a decisão final da Corte Suprema, por continuar a seguir a jurisprudência dominante neste TCU, sedimentada na Súmula TCU 282, segundo a qual é imprescritível a pretensão de ressarcimento por parte da União.
Registro que recentes decisões deste Tribunal, adotadas após o que restou deliberado pelo STF no Tema 899, também abraçaram, por ora, a tese da imprescritibilidade da pretensão ressarcitória no âmbito do controle externo, a exemplo dos Acórdão 5236/2020-TCU-Primeira Câmara, 6.171/2020-TCU-2ª Câmara, 6.084/2020-TCU-1ª Câmara, 5.681/2020-TCU-2ª Câmara, 6.846/2020-TCU-2ª Câmara, 6.676/2020-TCU-2ª Câmara, 6.707/2020-TCU-2ª Câmara, 6.473/2020-TCU-1ª Câmara, 6.466/2020-TCU-1ª Câmara, 6.465/2020-TCU-1ª Câmara, entre outros.
Por essas mesmas razões e considerando ainda que o decurso de prazo flui em prejuízo da União, deixo de acolher a providência sugerida pelo representante do MPTCU para que o presente processo seja sobrestado até decisão definitiva da Corte Suprema no RE 636.886.
Ante o exposto, entendo que as contas da Srª. Janethe Deolina de Oliveira Pena devem ser julgadas irregulares, com sua respectiva condenação em débito pelo montante total repassado no âmbito dos quatro projetos a que se referem os processos 54.0637/2001-7, 47.9491/2001-1, 45.2246/2003-2 e 30.8915/2003-8, abatidas as quantias por ela já ressarcidas.
Com essas considerações, VOTO para que o Tribunal aprove a minuta de acórdão que ora submeto à consideração deste Colegiado.
TCU, Sala das Sessões Ministro Luciano Brandão Alves de Souza, em 9 de março de 2021.
Ministro VITAL DO RÊGO 
Relator